ACORDAO-COMPLETO-2441135

ACÓRDÃO 3496/2021 ATA 6/2021 - PRIMEIRA CÂMARA

VISTOS, relatados e discutidos estes autos de tomada de contas especial instaurada pelo Fundo Nacional de Saúde, em razão de irregularidades na aplicação de recursos do SUS repassados ao Fundo Estadual de Saúde do Estado do Piauí, no exercício de 2010,
ACORDAM os Ministros do Tribunal de Contas da União, reunidos em sessão da Primeira Câmara, ante as razões expostas pelo Relator, em:
9.1. julgar irregulares as contas do Sr. Osvaldo Bonfim de Carvalho (CPF XXX.427.533-XX) e da empresa Bioquímica Distribuidora de Medicamentos Ltda. (CNPJ 01.331.993/0001-47) , com fundamento nos arts. 1º, inciso I, 16, inciso III, alínea "c", e § 2º, da Lei 8.443/1992 c/c os arts. 19 e 23, inciso III, da mesma lei, e com os arts. 1º, inciso I, 209, inciso III, e § 5º, 210 e 214, inciso III, do Regimento Interno, e condená-los, em solidariedade, ao pagamento das quantias a seguir especificadas, com a fixação do prazo de quinze dias, a contar das notificações, para comprovarem, perante o Tribunal (art. 214, inciso III, alínea "a", do Regimento Interno) , o recolhimento das dívidas aos cofres do Fundo Nacional de Saúde, atualizadas monetariamente e acrescidas dos juros de mora, calculados a partir das datas discriminadas até a data dos recolhimentos, na forma prevista na legislação em vigor:
	Débitos do Sr. Osvaldo Bonfim de Carvalho e de Bioquímica Distribuidora de Medicamentos Ltda.
	VALOR ORIGINAL (R$) 
	DATA DA OCORRÊNCIA

	55.790,71
	18/5/2010

	11.241,60
	18/5/2010

9.2. aplicar ao Sr. Osvaldo Bonfim de Carvalho (CPF XXX.427.533-XX) e à empresa Bioquímica Distribuidora de Medicamentos Ltda. (CNPJ 01.331.993/0001-47) , individualmente, multa no valor de R$ 60.000,00 (sessenta mil reais) , com fulcro no art. 57 da Lei 8.443/1992 c/c o art. 267 do Regimento Interno, com a fixação do prazo de quinze dias, a contar das notificações, para comprovarem perante o Tribunal (art. 214, inciso III, alínea "a", do Regimento Interno) o recolhimento das dívidas aos cofres do Tesouro Nacional, atualizadas monetariamente desde a presente data até a dos efetivos recolhimentos, se forem pagas após o vencimento, na forma da legislação em vigor;
9.3. julgar regulares com ressalva as contas da empresa Gerafarma Distribuidora e Representações Ltda. (CNPJ 10.437.780/0001-95) , com fulcro nos arts. 1º, inciso I, 16, inciso I, e 18 da Lei 8.443/1992, dando-lhe quitação;
9.4.  autorizar, desde logo, nos termos do art. 28, inciso II, da Lei 8.443/1992, a cobrança judicial das dívidas, caso não atendidas as notificações;
9.5. autorizar, caso seja de interesse dos responsáveis, o pagamento das dívidas em até 36 parcelas mensais e consecutivas, nos termos do art. 26 da Lei 8.443/1992 c/c o art. 217 do Regimento Interno, fixando-lhes o prazo de quinze dias, a contar do recebimento da notificação, para comprovarem perante o Tribunal o recolhimento da primeira parcela, e de trinta dias, a contar da parcela anterior, para comprovarem os recolhimentos das demais parcelas, devendo incidir sobre cada valor mensal, atualizado monetariamente, os juros de mora devidos, na forma prevista na legislação em vigor;
9.6. dar ciência desta deliberação à Procuradoria da República no Piauí, nos termos do § 3º do art. 16 da Lei 8.443/1992, c/c o § 7º do art. 209 do Regimento Interno do TCU, para adoção das medidas cabíveis; e
9.7. dar ciência desta deliberação aos responsáveis, aos demais interessados, à Advocacia-Geral da União, em face das informações constantes do processo anexo (TC Processo 022.945/2018-0) , e ao Tribunal de Contas do Estado do Piauí, para a adoção das medidas cabíveis.

Tomada de contas especial instaurada em razão de irregularidades na aplicação de recursos do SUS, apuradas em fiscalização do Denasus, da qual resultou o Relatório de Auditoria 555/2013.

Primeira Câmara

Piauí Secretaria de Saúde - Laboratório Central de Saúde Pública Dr. Costa Alvarenga.

3. Interessados/Responsáveis:
3.1. Interessado: Fundo Nacional de Saúde - MS (00.530.493/0001-71)
3.2. Responsáveis: Bioquímica Distribuidora de Medicamentos Ltda (01.331.993/0001-47); Gerafarma Distribuidora e Representações Ltda (10.437.780/0001-95); Osvaldo Bonfim de Carvalho (XXX.427.533-XX).

13.1. Ministros presentes: Walton Alencar Rodrigues (Presidente), Benjamin Zymler (Relator), Vital do Rêgo e Jorge Oliveira.
13.2. Ministro-Substituto presente: Augusto Sherman Cavalcanti.

OSVALDO BONFIM DE CARVALHO

BENJAMIN ZYMLER

Adoto como parte do relatório a instrução elaborada no âmbito da Secretaria de Controle Externo de Tomada de Contas Especial (peça 84) :
	"Cuidam os autos de tomada de contas especial instaurada pelo Fundo Nacional de Saúde, originalmente em desfavor do Sr. Osvaldo Bonfim de Carvalho (CPF XXX.427.533-XX) , na condição de Diretor de Unidade do Laboratório Central de Saúde Pública da Secretaria Estadual de Saúde do Piauí (gestão de 4/1/2010 a 26/7/2010, cf. peça 9, p. 1-2) , em razão de irregularidades na aplicação de recursos do SUS, apuradas em fiscalização do Denasus, da qual resultou o Relatório de Auditoria 555/2013 (peça 3) . 
HISTÓRICO 
Em 23/3/2010, em função de casos notificados e de vítimas pelo contato com o vírus influenza A (H1N1) , o Governo do Estado do Piauí declarou situação de emergência, mediante o Decreto Estadual n. 14.155, no qual havia a previsão de que caberia à "...Secretaria de Saúde adotar todas as medidas de vigilância epidemiológicas necessárias para evitar e controlar a disseminação e propagação do vírus Influenza A (H1N1) no Estado do Piauí" (peça 5, p. 4; peça 19, p. 1) .
2.1. Em 23/4/2010, a Sra. Margarida Moreira do Espírito Santo, Coordenadora de Patologia do Laboratório Central de Saúde Pública do Piauí, solicitou a aquisição de equipamentos para diagnóstico da Influenza A (H1N1) , em virtude dos exames serem até então realizados no Instituto Adolfo Lutz, em São Paulo/SP, situação que acarretava demora no diagnóstico e prejuízo na adoção de políticas públicas para o controle da doença (peça 5, p. 4) .
2.2. Em 23/4/2010, a Presidente da Comissão de Licitação emitiu o documento denominado "Justificativa" para que a aquisição de equipamentos para o Laboratório H1N1 ocorresse mediante contratação direta, com suporte legal no art. 24, inciso IV, da Lei 8.666/1993 e no Decreto Estadual nº 14.155/2010 que declarou emergência, diante do quadro de alastramentos de infecção por gripe H1N1 naquela unidade da federação (peça 5, p. 8-11) . Esse documento constou do Processo Administrativo nº 216/2010, acompanhado de termo de referência (peça 5, p. 12-26) . Naquela ocasião foi providenciada cotação de preços junto a 3 empresas:
	- Bioquímica Distribuidora de Medicamentos Ltda. (CNPJ 01.331.993/0001-47) : peça 5, p. 27-32; 
	- Gerafarma Distribuidora e Representações Ltda. (CNPJ 10.437.780/0001-95) : peça 5, p. 33-37; 
	- Médica Hospitalar - Sá & Sá Comércio e Representações Ltda. (CNPJ 05.750.248/0001-93) : peça 5, p. 52-58. 
2.3. Em 23/4/2010, o Sr. Osvaldo Bonfim de Carvalho ratificou o parecer da Comissão de Licitação e determinou a imediata aquisição do material para diagnóstico da influenza A (H1N1) , por meio de dispensa de licitação, fundamentada no inciso IV do art. 24 da Lei 8.666/1993 (peça 5, p. 38) .
2.4. Em 29/4/2010 foi publicado o extrato da ratificação da contratação, mediante dispensa de licitação, referente ao Processo Administrativo n. 216/2010, no Diário Oficial do Estado (peça 5, p. 41) .
2.5. Em 12/5/2010 foi emitido despacho pelo Sr. José Maria da Silva Neto, Gerente Administrativo e Financeiro do Lacen-PI, direcionado ao Setor de Compras, para que fosse providenciado o PFM - Pedido de Fornecimento de Material em favor da empresa Bioquímica Distribuidora de Medicamentos, no valor total de R$ 326.776,96 (peça 5, p. 42) .
2.6. Em 13/5/2010 foi emitido o empenho, em favor da empresa Bioquímica Distribuidora de Medicamentos, no valor total de R$ 326.776,96 (peça 5, p. 45) .
2.7. Em 14/5/2010 foi emitido o Danfe n. 022 pela empresa Bioquímica Distribuidora de Medicamentos Ltda. (peça 5, p. 47) .
2.8. Em 18/5/2010 foi realizado o pagamento à empresa Bioquímica Distribuidora de Medicamentos, no valor total de R$ 326.776,96 (peça 5, p. 48) .
2.9. Em 5/8/2010 foi publicada a exoneração do Sr. Osvaldo Bonfim de Carvalho do cargo de Diretor de Unidade do Laboratório Central de Saúde Pública, com efeitos a partir de 27/7/2010 (peça 9, p. 2) .
2.10. Em 2/2/2011 foi solicitada à Secretaria Estadual de Saúde a instauração de sindicância para investigar possível superfaturamento na aquisição de equipamentos para implantação de laboratório de H1N1 no âmbito do Lacen-PI, pelo então Diretor, Sr. Letiano Vieira da Silva (peça 5, p. 3) .
2.11. Em 4/3/2011, a Sra. Symonara Karina Medeiros Faustino, Diretora do Lacen-PI, levou ao conhecimento da Controladoria Geral do Estado o caso, solicitando apuração de possíveis indícios de superfaturamento na aquisição de medicamentos para implantação do Laboratório de H1N1 no Lacen-PI (peça 5, p. 2) .
2.12. Em 31/3/2011 foi emitido o Relatório 5/2011 pela Controladoria Geral do Estado do Piauí, tendo por escopo análise da aquisição de equipamentos destinados ao Laboratório H1N1 (peça 4) . No relatório foram apontadas supostas irregularidades na aquisição de equipamentos pelo Laboratório Central de Saúde Pública, em abril e maio de 2010, com recursos do SUS. Foram apontadas irregularidades na dispensa de licitação e na existência de indícios de superfaturamento.
2.13. Em 4/8/2011 foi publicada no Diário Oficial do Estado do Piauí a decisão do julgamento da sindicância investigativa no âmbito do Lacen-PI, instaurada pela Portaria SESAPI/GAB n. 336/2011, para apurar possíveis indícios de superfaturamento na aquisição de equipamentos para implantação do Laboratório de H1N1 na referida unidade de saúde, fato ocorrido durante os meses de abril e maio de 2010 (peça 5, p. 84-85) .
2.14. Em 9/8/2011 foi protocolado no Ministério Público Federal o Relatório n. 5/2011 pela Controladoria Geral do Estado do Piauí (peça 4, p. 1) .
2.15. Em 10/10/2011 foi inaugurado o Laboratório H1N1, bem assim um segundo laboratório para analisar amostras de influenza sazonal (peça 19, p. 12 e 14) . 
2.16. No período de 17/6/2013 a 21/6/2013, a unidade descentralizada do Denasus no Estado do Piauí, a SEAUD/PI, realizou a execução de auditoria no Laboratório Central de Saúde Pública Dr. Costa Alvarenga, da Secretaria Estadual de Saúde do Piauí. O período de abrangência dos exames realizados pela equipe de fiscalização foi de janeiro a dezembro de 2010 (peça 3, p. 4) . O objetivo da fiscalização foi verificar a origem dos recursos utilizados para aquisição de equipamentos destinados à implantação do Laboratório H1N1 no Lacen/PI, tendo em vista as irregularidades apontadas no Relatório n. 5/2011, emitido pela Controladoria Geral do Estado do Piauí, dentre as quais (peça 3, p. 3-4) :
a) aquisição de equipamentos por contratação direta por meio de dispensa de licitação considerando situação emergencial com base em Decreto Estadual, cuja entrega ocorreu após 180 dias do início do decreto, restando descaracterizada a situação emergencial;
b) ausência de "atestos" nas Notas Fiscais, em desobediência ao que determina a Lei 4.320/64;
c) pagamentos realizados sem o devido recebimento dos equipamentos, em desobediência ao artigo 62 da Lei 4.320/64;
d) coincidência de datas nos procedimentos de pagamentos (...) ;
e) indício de superfaturamento nas aquisições.
2.17. Em 14/11/2013 foi homologado o Relatório de Auditoria Denasus 555/2013 (peça 3) , cujas conclusões são transcritas a seguir (peça 3, p. 12-13) :
O resultado da verificação in loco no Laboratório Central de Saúde Pública Doutor Costa Alvarenga - Lacen/PI, oportunidade em que foi verificada a Origem dos recursos utilizados para aquisição de equipamentos destinados à implantação do Laboratório H1N1, permite concluir que:
a) A falta de controle Orçamentário/financeiro do Lacen impossibilitou a verificação precisa da fonte de recurso utilizado na aquisição dos equipamentos para diagnóstico da Influenza A H1N1, visto que foram movimentados à época, em uma mesma conta, recursos oriundos do bloco Vigilância em Saúde - VS (federal) e recursos próprios resultantes da contraprestação de serviços pelo Lacen aos usuários do SUS, cujo faturamento Onerou O Bloco de Média e Alta Complexidade - MAC (federal) , sendo todos transferidos mediante parcelas de incentivo financeiro e pagamentos a prestadores, por meio de Ordens Bancárias a créditos da conta do Lacen n° 17735-0, do Banco do Brasil, Agência 3791-5, exclusiva para movimentação dos citados recursos. Como no período de 01/01/2010 a 18/05/2010 foi transferido o montante de R$ 773.230,50 (setecentos e setenta e três mil duzentos e trinta reais e cinquenta centavos) do bloco Vigilância em Saúde para o Lacen, considerou-se a utilização total do mesmo na referida aquisição. Sendo, portanto, estas duas fontes de recursos que custearam os equipamentos do citado Laboratório.
b) Não há registro de que o Projeto de Aquisição dos equipamentos tenha sido submetido à deliberação do Conselho Estadual de Saúde, fato que contraria o artigo 3° do Decreto Federal n° 1232/1994. 
c) A dispensa de licitação realizada com base na situação emergencial foi descaracterizada em face da demora na entrega dos equipamentos.
d) O Relatório n° 05/2012, da Controladoria-Geral do Estado, registra ocorrência de superfaturamento de 04 (quatro) itens na compra dos equipamentos para o Laboratório de H1N1, fato que contrariou os incisos IV do artigo 43 e II do artigo 48, ambos da Lei n° 8.666/1993 e causou prejuízo financeiro ao erário no montante de R$ 361.175,94 (trezentos e sessenta e um mil cento e setenta e cinco reais e noventa e quatro centavos) , cujo valor deve ser devolvido ao Fundo Estadual de Saúde, com os devidos acréscimos legais.
e) Apesar de pagos antecipadamente em 18/05/2010 todos os equipamentos, fato que contrariou os artigos 62 e 63 da Lei n° 4.320/64, a Empresa contratada Bioquímica Distribuidora de Medicamentos Ltda. (até a presente data) não efetuou a entrega do equipamento CÂMARA DE REFRIGERAÇÃO CIENTÍFICA, comprada pelo valor de R$ 19.200,00 (dezenove mil e duzentos reais) . Tal fato, já decorridos 03 (três) anos sem a entrega do bem evidencia que o recurso foi aplicado em finalidade diversa, devendo ser devolvido ao Fundo Estadual de Saúde após providências a cargo dos Órgãos competentes, em cumprimento ao disposto no artigo 52 da Lei n° 8.080/1990, combinado com o artigo 27 da Lei Complementar n° 141/2012.
2.18. Em 13/3/2017 foi emitido o Relatório Completo do Tomador de Contas Especial n. 34/2017 (peça 14) , no qual foi apontado o Sr. Osvaldo Bonfim de Carvalho (CPF XXX.427.533-XX) como responsável. Consta no relatório do Tomador de Contas Especial que o valor original do débito era de R$ 380.375,94. Esse valor foi atualizado, incidindo juros de mora, alcançando o montante de R$ 734.199,52, até àquela data, conforme Demonstrativo de Débito (peça 11) .
2.19. Em 13/3/2017, o FNS realizou a inscrição de responsabilidade do Sr. Osvaldo Bonfim de Carvalho em conta do ativo, em face do débito apontado no Relatório de Fiscalização n. 555, Processo TCE nº 25000.033859/2017-82, no valor de R$ 734.199,52 (peça 7, p. 1-3) .
2.20. No parecer do dirigente de controle interno 230/2018 (peça 17) e no pronunciamento ministerial (peça 18) consta conclusão pela irregularidade das contas do responsável indicado no Relatório do Tomador de Contas Especial, tendo por motivo/constatação a impugnação parcial das despesas realizadas.
Fase externa da TCE
	A presente tomada de contas especial foi autuada no TCU em 2/5/2018, dando início à fase externa da TCE.
2.21. Em 13/8/2018 foi realizada a instrução inicial dos autos neste Tribunal (peça 20) . Naquela oportunidade foi proposta a realização de diligência ao Denasus e à Secretaria Estadual de Saúde do Piauí.
2.22. Em 30/11/2018 foi realizada a 2ª. instrução técnica (peça 30) . 
2.22.1. Tendo em vista que fora encaminhado à Secretaria Estadual de Saúde do Piauí o Ofício 1131/2018-TCU/Secex-TCE, de 15/8/2018 (peça 24) , recebido em 28/8/2018 (peça 26) , com solicitação de "identificação e quantificação de recursos federais utilizados na aquisição de equipamentos para o Laboratório H1N1 do Laboratório Central de Saúde Pública do Estado do Piauí, aquisição essa que se deu no âmbito do Processo Administrativo n. 216/2010". 
2.22.2. A SES-PI, mediante o Oficio SESAPI/GAB 3213/2018, de 5/10/2018, apresentou, intempestivamente, as seguintes informações e/ou esclarecimentos, constantes da peça 29:
a) espelho do demonstrativo do período contábil do Banco do Brasil, referente às transferências envolvidas entre o Fundo de Saúde do Estado do Piauí e Laboratório Central de Saúde Pública Dr. Costa Alvarenga (peça 29, p. 3-4) ;
b) cópias das notas fiscais dos equipamentos adquiridos no referente processo;
c) lista dos equipamentos localizados no LACEN.
2.22.3. Em resposta à diligência promovida por esta Secretaria, por meio do Ofício 1132/2018-TCU/Secex-TCE, de 15/8/2018 (peça 23) , a Coordenação-Geral do Núcleo Estadual do Ministério da Saúde no Piauí, mediante o Oficio n. 491/2018/PI/CGNE/SE/MS, de 20/9/2018, apresentou, tempestivamente, as informações e/ou esclarecimentos, constantes da peça 25. 
Foram solicitados documentos / informações, referentes ao Relatório de Auditoria Denasus 555/2013 (processo administrativo n. 25015.002814/2013-73) :
a.1) demonstração documental da utilização de recursos federais na aquisição dos equipamentos pelo Laboratório Central de Saúde Pública da Secretaria Estadual de Saúde do Piauí, mediante o envio de cópia das fontes de evidência da Constatação n. 272524 do Relatório de Auditoria Denasus n. 555/2013, tais como: ordens bancárias de transferências do FES para o Lacen e extratos bancários da conta que movimenta os recursos VS e MAC (faturamento) utilizados no pagamento dos equipamentos;
a.2) cópia das ordens bancárias 2010OB00291 e 2010OB0296, ambas do dia 18/5/2010, totalizando o valor de R$ 	811.776,96, as quais teriam sido empregadas para realizar o pagamento das empresas contratadas pelo Laboratório Central de Saúde Pública da Secretaria Estadual de Saúde do Piauí:
- Bioquímica Distribuidora de Medicamentos Ltda.: peça 25, p. 3; 
- Gerafarma Distribuidora e Representações Ltda.: peça 25, p. 4.
Análise dos documentos advindos da diligência
2.23. Já constava nos autos extrato obtido no site do FNS quanto a repasses do Fundo Nacional para o FES-PI (CNPJ 06.206.659/0001-85) , na rubrica FINLACEN-VISA, no exercício de 2010, informado que a quantia total repassada foi de R$ 600.000,00, sendo R$ 400.000,00 em 15/7/2010, e R$ 200.000,00 em 14/12/2010. Esses recursos foram creditados na conta corrente 006.6250030 da agência 299 da Caixa Econômica Federal (peça 19, p. 4) . Porém, esses documentos referem-se a repasses financeiros do FNS posteriores à aquisição dos equipamentos pelo LACEN-PI, cujos fornecedores foram pagos em 18/5/2010, consoante ordens bancárias constantes destes autos (peça 25, p. 3-4 e p. 29) . 
2.24. Na Constatação 272524 do Relatório de Auditoria Denasus 555 restou registrado que o período de 02/01 a 18/05/2010 o Lacen recebeu da SESAPI R$ 1.295.021,36 (...) , sendo R$ 773.230,50 (...) referente ao incentivo do FINLACEN e R$ 521.790,86 (...) referente a receita de faturamento oriunda da prestação de serviços de média e alta complexidade do SUS (peça 3, p. 5) . Em decorrência da diligência realizada, obteve-se documentos enviados pelo Núcleo Estadual do Ministério da Saúde no Piauí que apontam a composição dos repasses transferidos ao LACEN-PI (conta corrente 177350, agência 37915, banco do Brasil) , com recursos oriundos do FNS, mais especificamente do bloco de financiamento da Vigilância Sanitária:
- em 28/1/2010, R$ 15.000,00 (peça 25, p. 7) ; 
- em 2/2/2010, R$ 250.000,00 (peça 25, p. 10) ;
- em 2/2/2010, R$ 150.000,00 (peça 25, p. 11) ;
- em 12/5/2010, R$ 358.230,50 (peça 25, p. 27) .
2.25. Desses valores acima mencionados, somente em relação ao valor de R$ 15.000,00 não localizamos a origem como sendo repasse do FNS ao FES-PI. Os valores de R$ 250.000,00 e R$ 150.000,00 foram oriundos de conta corrente específica do FES-PI (banco 104, agência 00299, conta 6250022) que recebeu repasses do FNS no bloco de financiamento da Média e Alta Complexidade Hospitalar e Ambulatorial (bloco MAC) , recursos esses que foram posteriormente repassados para a conta do LACEN-PI (banco 001, agência 3791-5, conta 17735-0) , consoante extrato do SIAFEM (peça 25, p. 10-11) . 
2.26. O valor de R$ 358.230,50 é oriundo de conta específica do FES-PI (banco 104, agência 00299, conta 6250030) que recebeu repasses do FNS no bloco de financiamento da Vigilância Sanitária, recursos esses que foram, posteriormente, repassados para a conta do LACEN-PI (banco 001, agência 3791-5, conta 17735-0) , consoante extrato do SIAFEM (peça 25, p. 27) . 
2.27. Os pagamentos realizados aos fornecedores do LACEN-PI, referentes à aquisição de equipamentos para o Laboratório H1N1, ocorreram em 18/5/2010, de acordo com os seguintes documentos:
a) emissão de ordens bancárias pelo LACEN-PI:
- Bioquímica Distribuidora de Medicamentos Ltda. (CNPJ 01.331.993/0001-47) : 2010OB00291, de 18/5/2010, no valor de R$ 326.776,96 (peça 25, p. 3) ; 
- Gerafarma Distribuidora e Representações Ltda. (CNPJ 10.437.780/0001-95) : 2010OB0296, de 18/5/2010, no valor de R$ 485.000,00 (peça 25, p. 4) .
b) operação bancária, no valor de R$ 815.934,86, com valor sendo debitado da conta corrente 17735-0, agência 3791-5, do banco 001 (peça 25, p. 29) .
2.28. Já os documentos remetidos pela SES-PI a este Tribunal, em atendimento à diligência realizada, fornecem as seguintes informações (peça 29, p. 3-4) : 
- em 18/5/2010 houve repasse financeiro da SES-PI para o LACEN-PI, no valor de R$ 800.000,00, pela ordem bancária 2010OB11860 (peça 29, p. 3) ;
- na movimentação da conta corrente 17.735-0 (da agência n. 3791-5 do Banco do Brasil) constou o crédito de R$ 800.000,00 (oriundos da SES-PI) e a emissão de ordem bancária, mediante o débito de R$ 815.934,86, valor esse oriundo de resgate de fundo de investimento, no valor de R$ 815.934,86, o qual foi oriundo de resgate do fundo de investimento BB Fix (peça 29, p. 4) .
2.29. Dessa feita, conclui-se que o valor de R$ 815.934,86, pagos a fornecedores da SES-PI, foram em realidade oriundos de reservas financeiras já existentes em momento anterior ao pagamento dos fornecedores, posto que estavam aplicados em conta de fundos de investimento (peça 29, p. 4) . Entende-se assim que o repasse transferido em 18/5/2010 pela SES-PI constitui mera recomposição do caixa do LACEN-PI (peça 29, p. 3) . Diante dessas informações, aquiescemos parcialmente com as conclusões registradas na Constatação nº 272524 do Relatório de Auditoria Denasus 555, referentes às fontes de recursos utilizadas para o financiamento da aquisição de equipamentos pelo Lacen-PI, questão central desta TCE (peça 3, p. 5, destaques nossos) : 
Constatação: A falta de controle orçamentário/financeiro do Lacen impossibilitou a verificação precisa da fonte de recurso utilizada na aquisição dos equipamentos para diagnóstico da Influenza A H1N1.
Evidência: No período de 02/01 a 18/05/2010 o Lacen recebeu da SESAPI R$ 1.295.021,36 (...) , sendo R$ 773.230,50 (...) referente ao incentivo do FINLACEN e R$ 521.790,86 (...) referente a receita de faturamento oriunda da prestação de serviços de média e alta complexidade do SUS.
Os recursos do FINLACEN fazem parte do Bloco de Vigilância em Saúde e os recursos de faturamento, integram o Bloco de Média e Alta Complexidade, mas como são recebidos pelo Lacen mediante os serviços produzidos, são classificados como receita própria. 
Conforme determina o artigo 5° da Portaria MS/GM n° 204/2007 e combinado com o artigo 42 Anexo da PT/MS/GM nº 3252/2009, esses recursos deveriam ser movimentados em contas especificas. Porém, como isso não ocorreu, somando-se ao fato de que à época, todos os gastos do Lacen eram classificados na fonte de recursos 01130000 (Recursos SUS) , conclui-se que os equipamentos, cujo valor total somou a importância de R$ 811.776,96 (oitocentos e onze mil setecentos e setenta e seis reais e noventa e seis centavos) foram adquiridos com recursos próprios (faturamento) e recursos federais (incentivo do FINLACEN) . O artigo 3° da PT/MS/GM n° 3271/2007 cita que os valores do FINLACEN VISA são transferidos de forma regular e automática fundo a fundo, destinados à estruturação dos Laboratórios de Saúde Pública para realizarem ações de Vigilância Sanitária.
Fonte da evidência: ordens bancárias de transferências do FES para o Lacen e extratos bancários da conta que movimenta os recursos VS e MAC (faturamento) utilizados no pagamento dos equipamentos.
Conformidade: não conforme
Justificativa: O auditado não se manifestou em relação a este fato.
Análise da justificativa: Pela falta de manifestação do auditado em relação a este fato, fica mantida a não conformidade e a afirmativa de que os equipamentos destinados ao Laboratório H1N1, cujo valor somou a importância de R$ 811.	776,96 (...) foram adquiridos com recursos próprios (faturamento) e recursos federais (incentivo do FINLACEN) .
2.30. A partir das informações registradas na Constatação 272524 (peça 3, p. 5) , conjugado com as informações advindas da diligência, tem-se que os equipamentos destinados ao Laboratório H1N1, cujo valor somou a importância de R$ 811.776,96, foram adquiridos com recursos próprios (faturamento) e recursos federais (incentivo do FINLACEN e Vigilância Sanitária) . Deduz-se o percentual de participação dos recursos federais na aquisição dos equipamentos em 58,55%, em face da composição do repasse realizado pela SESAPI ao Lacen-PI no período atinente a esta TCE, conforme detalhado no quadro abaixo:   
Quadro 1: Participação dos Recursos Federais no Financiamento da Despesa do Lacen-PI no período de 02/01/2010 a 18/05/2010
	 
	Valor (em R$) 
	Participação

	Total Repassado
	       1.295.021,36   
	100,00%

	Origem : Recursos Federais
	          758.230,50   
	58,55%

	Origem : Recursos Próprios
	          536.790,86   
	41,45%

Fonte: Relatório Denasus n. 555/2013, Constatação 272524 (peça 3, p. 5) , com ajustes advindos de informações advindas de resposta à diligência efetuada junto ao Denasus (peça 25) 
Quadro 2: Participação dos Recursos Federais no Financiamento da Aquisição dos Equipamentos pelo Lacen-PI no Processo Administrativo n. 216/2010
	 
	Participação
	Valor dos equipamentos (R$) 

	Total Repassado
	100,00%
	                811 776,96   

	Origem: Recursos Federais
	58,55%
	                475 295,41   

	Origem: Recursos Próprios
	41,45%
	                336 481,55   

Fonte: Relatório Denasus n. 555/2013, Constatação 272524 (peça 3, p. 5) , com ajustes advindos de informações advindas de resposta à diligência efetuada junto ao Denasus (peça 25) 
2.31. A instituição de um fator de incentivo financeiro destinado à execução das ações de vigilância sanitária, denominado FINLACEN-VISA (regulamentado pela Portaria MS/GM 3.271/2007) , segue a mesma sistemática de avaliação e critérios de repasse federal da Portaria 2.606/2004, que criou o FINLACEN.
2.32. Todavia, em consulta ao FNS, notamos que os recursos repassados para o FES-PI no período de janeiro a maio de 2010, no âmbito da Estratégia "	Rede Nacional de Laboratórios de Vigilância Sanitária - FINLACEN-VISA, foram no valor total de R$ 450.000,00 (peça 19, p. 4) .
2.33. Cabe consignar, ainda, que, se configurado o débito após a decisão de mérito do TCU, há necessidade de se remeter cópia dos autos ao TCE-PI para que adote as providências necessárias que estejam sob sua jurisdição, tendo em vista que na aquisição dos equipamentos pelo Lacen-PI houve a utilização de recursos próprios na proporção de 41,45%. 
2.34. O relatório de auditoria Denasus 555/2013, emitido pelo Seaud/PI, aponta achados de auditoria que consistem em infrações a normativos legais, sob os aspectos operacional e financeiro. Na Seção "Exame Técnico", serão tratados - de forma agrupada - tão somente os achados de auditoria que geraram proposições de devolução de recursos federais, as quais integram o relatório de auditoria (peça 3, p. 13-15) .
ANÁLISE DOS PRESSUPOSTOS DE PROCEDIBILIDADE DA IN/TCU 71/2012
Verifica-se que não houve o transcurso de mais de dez anos desde o fato gerador sem que tenha havido a notificação do responsável apontado pela autoridade administrativa federal competente (art. 6º, inciso II, c/c art. 19 da IN/TCU 71/2012, modificada pela IN/TCU 76/2016) , uma vez que as despesas impugnadas são relativas ao exercício de 2010, e o responsável foi notificado sobre as irregularidades pela autoridade administrativa competente pelo Edital de Notificação n. 135, de 17/8/2016, publicado no D.O.U., Seção 3, p. 102 (peça 1, p. 2) , em face do insucesso na entrega do  Ofício Sistema n. 005474/MS/SE/FNS, de 11/7/2016 (peça 2, p. 1-2) , para o qual não houve recebimento (peça 1, p. 1) .
2.35. Verifica-se que o valor atualizado do débito apurado (sem juros) em 1/1/2017 era de R$ 350.950,10 (peça 28, p. 7) , portanto superior a R$ 100.000,00, na forma estabelecida, conforme os arts. 6º, inciso I, e 19 da IN/TCU 71/2012, modificada pela IN/TCU 76/2016	. 
2.36. De consulta ao sistema Processus/TCU, não adveio informação sobre a existência de processo de controle externo em que conste o responsável apontado pela autoridade administrativa no polo passivo. De igual forma, não consta processo de controle externo em desfavor de um dos dois responsáveis que foi adicionado na fase externa desta TCE: Bioquímica Distribuidora de Medicamentos Ltda. (CNPJ 01.331.993/0001-47) . Por oportuno, cumpre fazer constar que em consulta ao cadastro da RFB revelou que a situação cadastral dessa empresa é inapta. Porém, consta a existência de processo de controle externo, em desfavor do outro responsável, a empresa Gerafarma Distribuidora e Representações Ltda. (CNPJ 10.437.780/0001-95) : TC Processo 012.366/2015-3.
2.37. Esta tomada de contas especial está devidamente constituída e em condição de ser instruída.
EXAME TÉCNICO
Extrai-se da situação sintetizada na seção "histórico" desta instrução que foram identificados como ilícitos geradores do dano as seguintes irregularidades:
Ocorrência 1: Danos gerados pelo superfaturamento na aquisição dos equipamentos para o Laboratório Central de Saúde Pública da Secretária Estadual de Saúde do Piauí (processo administrativo nº 216/2010) , com recursos provenientes do Fundo Nacional de Saúde. 
Valor histórico:	R$ 216.337,74, sendo:
		- R$ 160.547,03, em 18/5/2010,
		- R$ 55.790,71, em 18/5/2010.
Dispositivos violados: 
- art. 25, § 2º, da Lei 8.666/1993; 
- Acórdãos 1.856/2005, 2.076/2004, 189/2001, 15/2002, 683/2005 e 1.656/2006, todos do Plenário; 248/2002 e 310/2003, ambos da 2ª Câmara; Acórdão 3471/2006-TCU-Primeira Câmara.
Responsáveis: 
- Sr. Osvaldo Bonfim de Carvalho (CPF XXX.427.533-XX) , na condição de Diretor de Unidade do Laboratório Central de Saúde Pública da Secretaria Estadual de Saúde do Piauí (gestão: de 4/1/2010 a 26/7/2010) ;
- Gerafarma Distribuidora e Representações Ltda. (CNPJ 10.437.780/0001-95) ;
- Bioquímica Distribuidora de Medicamentos Ltda. (CNPJ 01.331.993/0001-47) .
Condutas: 
- conduta do Sr. Osvaldo Bonfim de Carvalho: ter realizado a ratificação do parecer da Comissão de Licitação no âmbito do Processo Administrativo 216/2010, destinado a adquirir equipamentos para o Laboratório Central de Saúde Pública da Secretária Estadual de Saúde do Piauí (peça 5, p. 38) e ter autorizado o pagamento das aquisições (peça 5, p. 48 e 74) , sem se certificar da compatibilidade do preço proposto com os parâmetros de mercado e sem exigir, de seus subordinados, a análise detalhada do valor ofertado, em desacordo com o art. 25, § 2º, da Lei 8.666/1993, o que deu causa à ocorrência de superfaturamento, em decorrência da constatação de pagamentos de equipamentos acima do valor de mercado;
- conduta de Gerafarma Distribuidora e Representações Ltda.: ter praticado preço acima dos parâmetros de mercado, no âmbito do Processo Administrativo 216/2010, destinado a adquirir equipamentos para o Laboratório Central de Saúde Pública da Secretária Estadual de Saúde do Piauí, o que deu causa a ocorrência de superfaturamento no valor de R$ 160.547,03 (valor histórico) ;
- conduta de Bioquímica Distribuidora de Medicamentos Ltda.: ter praticado preços acima dos parâmetros de mercado, no âmbito do Processo Administrativo 216/2010, destinado a adquirir equipamentos para o Laboratório Central de Saúde Pública da Secretária Estadual de Saúde do Piauí, o que deu causa a ocorrência de superfaturamento no valor de R$ 55.790,71 (valor histórico) .
Evidências: 
- Constatação 273083 do Relatório de Auditoria do Denasus 555/2013 (peça 3, p. 7-9) ;
- Relatório n. 5/2011 da Controladoria Geral do Estado do Piauí (peça 4) ;
- Notas de Empenho 2010NE00254 (peça 5, p. 45) e 2010NE00253 (peça 5, p. 71) ;
- Danfe nº 22, de 14/5/2010, da empresa Bioquímica Distribuidora de Medicamentos Ltda. (peça 5, p. 47) ;
- Danfe nº 3569, de 14/5/2010, da empresa Gerafarma Distribuidora e Representações Ltda. (peça 5, p. 73) ;
- Danfe nº 7841, de 7/1/2011, da empresa Life Tecnologies Brasil Comércio e Indústria de Produtos para Biotecnologia Ltda. (peça 5, p. 62) ;
- proposta comercial da empresa Quiagen (CNPJ 01.334.250/0001-20) , datada de 14/9/2010 (peça 5, p. 79-83) ;
- proposta comercial da empresa E M M Mota (CNPJ 01.778.563/0001-78) , datado de 18/2/2011 (peça 5, p. 63-64) .
2.38. No Relatório de Auditoria do Denasus n. 555/2013, a ocorrência de superfaturamento na compra de equipamentos para o Laboratório de H1N1 do Lacen-PI em 2010 foi reportada na Constatação n. 273083 (peça 3, p. 7-9) . 
2.39. No Relatório n. 5/2011, da lavra da auditora governamental, Sra. Candice Maria Freire Trigueiro Escócio, produzido na Controladoria Geral do Estado do Piauí (peça 4) , é descrito detalhadamente o processo de aquisição e a conclusão de que houve superfaturamento. 
2.40. A aquisição de equipamentos destinados à implantação do Laboratório H1N1 foi motivada pelo Memo nº 2/2010-Patologia-Lacen, de 23/4/2010 (peça 5, p. 4) , levando em consideração a situação emergencial que se encontrava o Estado do Piauí, conforme o Decreto Estadual nº 14.155/2010. Efetuou-se contratação direta, por meio de dispensa de licitação, com fundamento no inciso IV do art. 24 da Lei 8.666/1993 (peça 5, p. 8-17) . Na ocasião foi providenciada cotação de preços junto a 3 empresas:
	- Bioquímica Distribuidora de Medicamentos Ltda. (CNPJ 01.331.993/0001-47) : peça 5, p. 27-32; 
	- Gerafarma Distribuidora e Representações Ltda. (CNPJ 10.437.780/0001-95) : peça 5, p. 33-37; 
	- Médica Hospitalar - Sá & Sá Comércio e Representações Ltda. (CNPJ 05.750.248/0001-93) : peça 5, p. 52-58. 
Foram realizadas as seguintes aquisições via dispensa de licitação (peça 5, p. 18-26) , conforme o Quadro 3 abaixo: 
Quadro 3: Aquisições para o Laboratório H1N1 do Lacen-PI
	Equipamento 
	Qtd.    (A) 
	Empresa fornecedora 
	Valor Unitário (em R$)       (B) 
	 Valor Total (em R$) 

	Extrator de DNA/RNA
	1
	Gerafarma Dist. e Rep.
	485.000,00
	485.000,00

	equipamento de PCR em tempo real
	1
	Bioquímica Dist. de Medicamentos
	158.000,00
	158.000,00

	Câmara de Refrigeração Científica 4ºC
	1
	Bioquímica Dist. de Medicamentos
	19.200,00
	19.200,00

	Ultra Freezer Vertical -86°C 120 l
	1
	Bioquímica Dist. de Medicamentos
	40.830,00
	40.830,00

	Cabine de Segurança Biológica classe II B2
	2
	Bioquímica Dist. de Medicamentos
	47.810,98 
	95.621,96

	máquina de gelo em escamas granuladas 100 kg/dia
	1
	Bioquímica Dist. de Medicamentos
	13.125,00
	13.125,00

	Total
	811.776,96

2.41. Com base nos preços cotados, em 12/5/2010, foram emitidos pela Gerência Administrativa e Financeira, dois pedidos de fornecimento de material - PFM nº 977 (peça 5, p. 43) e PFM nº 978, respectivamente, para as empresas Bioquímica Distribuidora de Medicamentos Ltda. (CNPJ 01.331.993/0001-47) e Gerafarma Distribuidora e Representações Ltda. (CNPJ 10.437.780/0001-95) , com os equipamentos relacionados acima. Os empenhos foram realizados no dia 13/5/2010, conforme as Notas de Empenho 2010NE00254 (peça 5, p. 45) e 2010NE00253 (peça 5, p. 71) , com valores de R$ 326.776,96 e R$ 485.000,00, respectivamente.
2.42. Constam nos autos o Danfe nº 22, da empresa Bioquímica Distribuidora de Medicamentos Ltda. (peça 5, p. 47) , e o Danfe nº 3569, da empresa Gerafarma Distribuidora e Representações Ltda. (peça 5, p. 73) , referentes aos equipamentos, emitidos em 14/5/2010.
2.43. Ao serem analisados os documentos fiscais, vislumbrou-se que os atestos neles apostos encontravam-se sem data e sem identificação do atestador (peça 5, p. 47 e 73) .
2.44. Não obstante a ausência de atesto nos documentos fiscais, no dia 18/5/2010, o Diretor do Lacen, Sr. Osvaldo Bonfim de Carvalho, autorizou o pagamento para empresas de acordo com os valores constantes naqueles documentos (peça 5, p. 48 e 74) . 
2.45. Nos autos há menção que os pagamentos foram concretizados, com recursos do Sistema Único de Saúde, por meio das ordens bancárias 2010OB00291 e 2010OB0296, ambas do dia 18/5/2010, totalizando o valor de R$ 	811.776,96, todavia não foram localizadas nos autos.
2.46. Posteriormente, a nova Diretora do Lacen-PI, Sra. Symonara Karina Medeiros Faustino, solicitou orçamentos para precificar os equipamentos adquiridos. Foi realizada comparação entre os produtos adquiridos e os orçados, verificando-se uma variação de até 130% do valor pago à empresa vencedora (peça 4, p. 7-8) :
- o equipamento de PCR em tempo real foi fornecido pela empresa Life Tecnologies Brasil Comércio e Indústria de Produtos para Biotecnologia Ltda. (CNPJ 63.067.904/0001-54) , consoante o DANFE n. 7841, emitido em 7/1/2011, no valor de R$ 84.000,00 (peça 5, p. 62) . No entanto, o valor contratado e pago à empresa Bioquímica Dist. de Medicamentos, referente a este mesmo equipamento, foi de R$ 158.000,00, consoante o DANFE n. 022 (peça 5, p. 47)	;
- o valor do extrator de DNA/RNA foi obtido a partir de proposta comercial da empresa Quiagen (CNPJ 01.334.250/0001-20) , datada de 14/9/2010 (peça 5, p. 79-83) ;
- o valor do ultra freezer vertical e da cabine de segurança biológica classe II B2 foi obtido a partir de proposta comercial da empresa E M M Mota (CNPJ 01.778.563/0001-78) , datado de 18/2/2011 (peça 5, p. 63-64) .
Quadro 4: Superfaturamento detectado nas aquisições contidas no Processo Administrativo 216/2010 do Laboratório Central de Saúde Pública da Secretaria Estadual de Saúde do Piauí
	Equipamento 
	Empresa fornecedora 
	Valor Unitário (em R$) 
	 Orçamento Comparativo 
	Super-faturamento
	Evidência

				Empresa 
	Valor Unitário (em R$) 
		
	Extrator de DNA/RNA
	Gerafarma Dist. e Rep.
	  485.000,00   
	 Quiagen 
	210.795,00
	130%
	peça 5, p. 79

	equipamento de PCR em tempo real
	Bioquímica Dist. de Medicamentos
	  158.000,00   
	 Life Tecnologies 
	84.000,00
	88%
	peça 5, p. 62

	Ultra Freezer Vertical -86°C 120 l
	Bioquímica Dist. de Medicamentos
	    40.830,00   
	 E M M Mota 
	36.175,41
	13%
	peça 5, p. 63

	Cabine de Segurança Biológica classe II B2
	Bioquímica Dist. de Medicamentos
	    47.810,98   
	 E M M Mota 
	39.494,63
	21%
	peça 5, p. 63

Fontes: Relatório n. 5/2011 da Controladoria Geral do Estado do Piauí (peça 4, p. 8) ; proposta comercial da empresa Qiagen, de 14/9/2010 (peça 5, p. 79-83) , proposta comercial da empresa E M M Mota, de 18/2/2011 (peça 5, p. 63-64) ; DANFE n. 7841, emitido em 7/1/2011 pela empresa Life Tecnologies Brasil Comércio e Indústria de Produtos para Biotecnologia Ltda. 
2.47. Foram apontadas como fontes da evidência da Constatação 273083 do Relatório de Auditoria do Denasus 555/2013 as que seguem (peça 3, p. 8) :
Processo de Aquisição dos equipamentos disponibilizado para análise, Relatório n° 05/2011 da Controladoria Geral do Estado e outros documentos encaminhados pela Superintendência Regional de Polícia Federal.
2.48. Consta no Relatório de Auditoria do Denasus 555/2013 a reprodução das justificativas apresentadas pelo gestor (peça 3, p. 8) :
Não há que se falar em superfaturamento dos equipamentos adquiridos, já que antes da aquisição do referido material, fora feita pesquisa de mercado, estando os equipamentos adquiridos dentro do praticado pelo mercado. Vejamos!
a) Do Equipamento de PCR em Tempo Real:
O referido equipamento fora adquirido da empresa Bioquímica Distribuidora de Medicamentos LTDA, no valor de R$ 158.000,00. 
O referido equipamento foi recebido pelo Lacen, mas com a nota fiscal da empresa Life Technologie Brasil Com. Ind. Prod. Bio. Ltda., com valor de R$ 84.000,00 (oitenta e quatro mil reais) .
No que pese o envio direto do equipamento da fabricante para o Lacen, deve-se verificar que fora emitida a nota fiscal da empresa contratada Bioquímica Distribuidora de Medicamentos LTDA, com os seguintes descritivos:
Custo de compra..............................................................R$ 84.000,00
ICMS incidente s/venda (17% de R$ 158.000,00) ..........R$ 26.860,00
ICMS incidente s/compra (7% de R$ 84.000,00) ............R$ 5.880,00 (-) créditos
Outros imp/trib s/venda (6% s/R$ 158.000,00) ...............R$  9.000,00 .
Custo Comercial 10% de R$ 158.000,00............... ........R$ 15.000,00
Custo Operacional 5% de R$ 158.000,00 .......................R$ 7.900,00
Ressalte-se outrossim, que pela elevada complexidade do equipamento de PCR em tempo real, o seu transporte e entrega ao destinatário final, necessitou ser realizado sob a coordenação e orientação de pessoal do fabricante, como forma de se evitar danos e estragos ao aparelho e seus componentes.
Contudo por ocasião da entrega do equipamento o fabricante emitiu e apresentou sua nota fiscal, ao invés da nota fiscal n° 769, emitida pela requerente, em 03.01.2011, no valor de R$ 158.000,00, que por sua vez figurava como a legítima fornecedora do equipamento de PCR em Tempo Real.
Apesar da irregularidade do faturamento do equipamento PCR em Tempo Real diretamente pela Life Technologies Brasil Com. Ind. Prod. Bio. Ltda., FORAM OS SUCESSORES DO SERVIDOR NA DIREÇÃO DO Lacen que recepcionaram o equipamento com os documentos fiscais emitidos por empresa com a qual não contratou a aquisição do bem, e mais ainda, durante todo o tempo decorrido em nenhum momento deu ciência ou conhecimento a requerente, com quem na verdade tinha contratado o fornecimento do equipamento." Encaminha cópia de documentos relativos ao processo de aquisição dos equipamentos.
2.49. No campo destinado à análise das justificativas do gestor, a equipe de fiscalização manifestou-se no seguinte sentido (peça 3, p. 8-9) :
Foram encaminhadas como suporte para esta justificativa as 03 (três) propostas integrantes do Processo de Dispensa, mais outras 03 (três) conforme segue:
PROPOSTAS ENCAMINHADAS AO LABORATÓRIO Lacen 
- Médica Hospitalar (Sá & Sá Com. e Representações Ltda., datada de 09/03/2010;
- Bioquímica Distribuidora de Medicamentos Ltda., datada de 26/04/2010; 
- Gerafarma Distribuidora e Representações Ltda., datada de 26/04/2010.
PROPOSTAS ENCAMINHADAS À SESAPI
- E. M. M. Mota-Distribuidora MULTMED, CNPJ 01.778.563/0001-78, datada de 18/11/2011;
- Médica Hospitalar (Sá & Sá Com. e Representações Ltda., CNPJ 05.750.248/0001-93, datada de 21/11/2011; 
- DISMAHC Com. e Rep. de Mat. Hosp.e Cirúrgico Ltda., CNPJ 97.351.258/0001-74, datada de 21/11/2011.
Observando as informações acima verifica-se que a empresa Médica Hospitalar encaminhou propostas ao Lacen em 09/03/2010 e à SESAPI após um ano e oito meses.
Na comparação entre as duas propostas ficou constatado que a empresa cotou para a SESAPI todos os itens com preços inferiores aos estabelecidos para o Lacen, senão vejamos:
ITEM                          COTAÇ.Lacen     COTAÇ.SESAPI     DIFERENÇA
Extrat. de DNA e RNA...594.550,00 .......... ..484.385,00........ ..110.165,00
PCR em Tempo Real .... ..170.640,00.... ........159.300,00............11.340,00
Cabine de Seg.BioIógica...44.096,40..............41.689,00 ............ ..2.407,40
Máq. de Gelo escamas.....14.175,00.... ..........13.850,00 ............... ..325,00
Câmara de Ref.Científica..20.736,00............ ..19.958,00 ............... ..778,00.
Em relação ao Equipamento de PCR a nota fiscal n° 769, citada na justificativa não constou da documentação encaminhada em anexo, apenas a NF-e de n° 22, emitida em 14/05/2010, que registra o referido equipamento no valor de R$ 158.000,00 (cento e cinquenta e oito mil reais) e apresenta os campos relativos a impostos todos preenchidos com zeros, ou seja, não demonstra valores/alíquotas de impostos nem outras despesas acessórias.
Consta da documentação encaminhada a este SEAUD a nota fiscal de remessa do equipamento (NF-e) n° 7841, emitida em 07/01/2011 pelo fabricante Life Technologies Brasil Com. Ind. Prod. Bio. Ltda., a qual registra o equipamento no valor de R$ 84.000,00 (oitenta e quatro mil reais) , sem demonstrar também valores/alíquotas de impostos nem despesas acessórias.
Pelas informações acima e tendo em vista a não apresentação da nota fiscal n° 769, entende-se não sustentados os valores apresentados na justificativa como aditivos de custos, restando compreendido que o valor de R$ 84.000,00 (oitenta e quatro mil reais) registrado na nota fiscal de Life Tecknologies não teve adicionais. 
Procedeu-se a presente análise em respeito ao direito de resposta do auditado, assegurado no inciso LV do Art. 5° da Constituição Federal de 1988, no Art. 10 do Decreto Federal n° 1.651/1995, bem como na Portaria GM/MS n° 743/2012 e para facilitar tomadas de decisão dos órgãos competentes, mas sem a pretensão de que a mesma venha produzir qualquer efeito sobre a conclusão da CGE no caso, visto que esta equipe já até emitiu quadro de conversão dos valores representados em percentuais por aquela Controladoria.
Tendo em vista o contido na constatação n° 272524, esta equipe considera que as transferências de recursos federais (incentivo FINLACEN) no valor de R$ 773.230,50 (setecentos e setenta e três mil duzentos e trinta reais e cinquenta centavos) foram utilizadas na aquisição dos citados equipamentos. Portanto, a diferença entre os valores superfaturados e os de mercado na referida aquisição deve ser devolvida ao Fundo Nacional de Saúde.
2.50. A equipe de fiscalização concluiu pelo não acatamento da justificativa apresentada, e ainda, emitiu a seguinte recomendação ao Lacen-PI (peça 3, p. 9) :
Observar com rigor as determinações da Lei n° 8.666/1993 em relação às compras, especificamente a recomendação de balizar-se pelos preços praticados no âmbito dos órgãos e entidades da Administração Pública (Art. 15, inciso V) , para não incorrer em compras superfaturadas.
2.51. Em decorrência da Constatação n. 273083 do Relatório de Auditoria do Denasus n. 555/2013 (peça 3, p. 7-9) , foram realizadas as propostas de devolução n. 131785, 131784, 131341 e 131786 no valor total de R$ 361.175,74 (peça 3, p. 13-15) . Foi apontado como responsável o Sr. Osvaldo Bonfim de Carvalho (peça 3, p. 15) .
2.52. Análise: Entendemos que restou devidamente caracterizado o superfaturamento já no Relatório n. 5/2011 da Controladoria Geral do Estado do Piauí (peça 4, p. 8) . Naquela ocasião foram juntados documentos contendo os parâmetros de comparação de preço, os quais dão suporte documental a esta ocorrência, quais sejam: 
	- o equipamento de PCR em tempo real foi fornecido pela empresa Life Tecnologies Brasil Comércio e Indústria de Produtos para Biotecnologia Ltda. (CNPJ 63.067.904/0001-54) , consoante o DANFE n. 7841, emitido em 7/1/2011, no valor de R$ 84.000,00 (peça 5, p. 62) . No entanto, o valor contratado e pago à empresa Bioquímica Dist. de Medicamentos, referente a este mesmo equipamento, foi de R$ 158.000,00, consoante o DANFE n. 022 (peça 5, p. 47)	;
	- o parâmetro de comparação para o equipamento extrator de DNA/RNA foi obtido a partir de proposta comercial da empresa Quiagen (CNPJ 01.334.250/0001-20) , datada de 14/9/2010 (peça 5, p. 79-83) ;
	- o parâmetro de comparação para o equipamento ultra freezer vertical e cabine de segurança biológica classe II B2 foi obtido a partir de proposta comercial da empresa E M M Mota (CNPJ 01.778.563/0001-78) , datado de 18/2/2011 (peça 5, p. 63-64) .
2.53. Foi apontada na Constatação 273083 do Relatório de Auditoria do Denasus 555/2013 (peça 3, p. 7-9) que o superfaturamento apurado foi no valor de R$ 361.175,74 (valor histórico) , valor esse com o qual discordamos pelo fato de terem sido adquiridas 2 cabines de segurança biológica (vide Danfe nº 22, da empresa Bioquímica Distribuidora de Medicamentos, à peça 5, p. 47) . No cálculo de devolução constou o valor tão somente do superfaturamento de uma unidade, no valor de R$ 8.316,35 (proposta de devolução nº 131784, à peça 3, p. 14) . O superfaturamento total referente a esse equipamento foi no valor de R$ 16.632,70.
2.54. Dessa feita, o valor total do superfaturamento foi de R$ 369.492,29 (valor histórico) . Porém, o valor do débito a ser recolhido para o FNS é de R$ 216.337,74, equivalente a 58,55% dos recursos utilizados para a aquisição, em acordo com a proporção de recursos federais que financiaram a aquisição, conforme Constatação 272524 do Relatório Denasus, conforme detalhado no quadro abaixo:
Quadro 5: Memória de Cálculo sobre os Débitos a Recolher ao Fundo Nacional de Saúde em decorrência de superfaturamento detectado nas aquisições contidas no Processo Administrativo 216/2010 do Laboratório Central de Saúde Pública da Secretária Estadual de Saúde do Piauí
	Equipamento 
	 Qtd.    (A) 
	 Valor Unitário    (em R$)       (B) 
	 Valor Total (em R$) 
	 Parâmetro de Comparação        (em R$)             ( C) 
	 Débito Total: valor histórico (em R$)         (DT) = (B-C) x (A) 
	 Valor do Débito a Recolher para o FNS: valor histórico (em R$)  (DR) = (DT) *0,5855 

	Extrator de DNA/RNA
	1
	   485 000,00   
	  485 000,00   
	   210 795,00   
	     274 205,00   
	        160.547,03   

	equipamento de PCR em tempo real
	1
	   158 000,00   
	  158 000,00   
	    84 000,00   
	      74 000,00   
	          43.327,00  

	Ultra Freezer Vertical -86°C 120 l
	1
	    40 830,00   
	    40 830,00   
	    36 175,41   
	        4 654,59   
	            2.725,26   

	Cabine de Segurança Biológica classe II B2
	2
	    47 810,98   
	    95 621,96   
	    39 494,63   
	      16 632,70   
	            9.738,45   

	Total

	  369 492,29   
	      216.337,74   

2.55. No que diz respeito à responsabilização, foi apontado como único responsável na fase interna desta TCE o Sr. Osvaldo Bonfim de Carvalho (peça 3, p. 15) , na condição de Diretor de Unidade do Laboratório Central de Saúde Pública da Secretaria Estadual de Saúde do Piauí (gestão de 4/1/2010 a 26/7/2010, cf. peça 9, p. 1-2) , em face de ter realizado a ratificação do parecer da Comissão de Licitação (peça 5, p. 38) e ter autorizado o pagamento das aquisições (peça 5, p. 48 e 74) . 
2.56. Todavia, à luz do disposto no § 2º do art. 25 da Lei 8.666/1993, respondem solidariamente pelo dano causado à Fazenda Pública o fornecedor ou o prestador de serviços e o agente público responsável (destaques nossos) :
Art. 25.  É inexigível a licitação quando houver inviabilidade de competição, em especial:
 (...) 
§ 2o  Na hipótese deste artigo e em qualquer dos casos de dispensa, se comprovado superfaturamento, respondem solidariamente pelo dano causado à Fazenda Pública o fornecedor ou o prestador de serviços e o agente público responsável, sem prejuízo de outras sanções legais cabíveis.
2.57. No mesmo sentido é a jurisprudência do TCU à época do fato gerador desta TCE (Acórdãos 1.856/2005, 2.076/2004, 189/2001, 15/2002, 683/2005 e 1.656/2006, todos do Plenário; 248/2002 e 310/2003, ambos da 2ª Câmara; Acórdão 3471/2006-TCU-Primeira Câmara) , consubstanciada em decisões posteriores.  
2.58. Assim, em acordo com o disposto no § 2º do art. 25 da Lei 8.666/1993, cabe incluir no rol de responsáveis, em solidariedade ao gestor já nominado, as empresas fornecedoras dos equipamentos adquiridos, as quais receberam o pagamento pelas aquisições realizadas na data de 18/5/2010 (peça 5, p. 46 e 74) , conforme quadro abaixo: 
Quadro 6: Débitos a Recolher ao Fundo Nacional de Saúde em decorrência de superfaturamento detectado nas aquisições contidas no Processo Administrativo 216/2010 do Laboratório Central de Saúde Pública da Secretaria Estadual de Saúde do Piauí
	Equipamento
	Data do fato gerador
	Valor Histórico do Débito       (em R$) 
	Responsáveis

	Extrator de DNA/RNA
	18/05/2010
	            160.547,03
	Gerafarma Dist. e Rep. (CNPJ 10.437.780/0001-95) 
	Osvaldo Bonfim de Carvalho (CPF XXX.427.533-XX) 

	equipamento de PCR em tempo real
	18/05/2010
	     43.327,00  
	Bioquímica Dist. de Medicamentos (CNPJ 01.331.993/0001-47) 
	Osvaldo Bonfim de Carvalho (CPF XXX.427.533-XX) 

	Ultra Freezer Vertical -86°C 120 l
	18/05/2010
	       2.725,26   
	Bioquímica Dist. de Medicamentos (CNPJ 01.331.993/0001-47) 
	Osvaldo Bonfim de Carvalho (CPF XXX.427.533-XX) 

	Cabine de Segurança Biológica classe II B2
	18/05/2010
	                   9.738,45   
	Bioquímica Dist. de Medicamentos (CNPJ 01.331.993/0001-47) 
	Osvaldo Bonfim de Carvalho (CPF XXX.427.533-XX) 

	Total
	 216.337,74   

2.59. Na instrução técnica precedente (peça 30) foi proposta a realização de citação das seguintes pessoas:
a) Sr. Osvaldo Bonfim de Carvalho (CPF XXX.427.533-XX) , solidariamente com Gerafarma Distribuidora e Representações LTDA. (CNPJ 10.437.780/0001-95) :
	VALOR ORIGINAL (R$) 
	DATA DA OCORRÊNCIA

	160.547,03
	18/05/2010

b) Sr. Osvaldo Bonfim de Carvalho (CPF XXX.427.533-XX) , solidariamente com Bioquímica Distribuidora de Medicamentos LTDA. (CNPJ 01.331.993/0001-47) :
	VALOR ORIGINAL (R$) 
	DATA DA OCORRÊNCIA

	55.790,71
	18/05/2010

Ocorrência 2: Equipamento adquirido pelo LACEN-PI foi previamente pago, porém não foi entregue pela empresa contratada, com recursos oriundos do FNS.
Valor histórico: R$ 11.241,60, em 18/5/2010.
Dispositivos violados: 
- art. 25, § 2º, da Lei 8.666/1993; 
- art. 63, inciso III, § 2º, da Lei 4.320/1964;
- art. 62, caput, da Lei 4.320/1964 c/c art. 38 do Decreto 93.872/1986.
Responsáveis: 
- Sr. Osvaldo Bonfim de Carvalho (CPF XXX.427.533-XX) , na condição de Diretor de Unidade do Laboratório Central de Saúde Pública da Secretária Estadual de Saúde do Piauí (gestão: de 4/1/2010 a 26/7/2010) ;
- Bioquímica Distribuidora de Medicamentos LTDA. (CNPJ 01.331.993/0001-47) , empresa contratada.
Condutas: 
- Conduta de Osvaldo Bonfim de Carvalho: ter realizado o pagamento antecipado de despesa no dia 18/5/2010 à empresa Bioquímica Distribuidora de Medicamentos Ltda. (CNPJ 01.331.993/0001-47) , no âmbito do Processo Administrativo n. 216/2010, destinado a adquirir equipamentos para o Laboratório Central de Saúde Pública da Secretária Estadual de Saúde do Piauí, com recursos provenientes do Fundo Nacional de Saúde, situação essa que caracterizou afronta ao disposto no art. 63, inciso III, § 2º , da Lei 4.320/64 e no art. 62, caput, da Lei 4.320/1964 c/c art. 38 do Decreto 93.872/1986, situação essa que expôs indevidamente a entidade contratante aos riscos do inadimplemento contratual, o que deu causa a prejuízo de R$ 11.241,60 (valor histórico) , em face da não entrega do equipamento "Câmara de Refrigeração Científica";
- Conduta de Bioquímica Distribuidora de Medicamentos Ltda. (CNPJ 01.331.993/0001-47) : não realizar a entrega do equipamento "câmara de refrigeração científica", objeto do DANFE n. 22 (peça 5, p. 47) , pelo qual foi paga em 18/5/2010 pelo Laboratório Central de Saúde Pública da Secretária Estadual de Saúde do Piauí (peça 5, p. 48) , situação que caracterizou inadimplemento contratual, o que deu causa à ocorrência de prejuízo de R$ 11.241,60 (valor histórico) .
Evidências: 
- Constatação 273205 do Relatório de Auditoria Denasus 555/2013 (peça 3) ;
- Relatório 5/2011, emitido pela Controladoria Geral do Estado do Piauí (peça 4) .
2.60. Na Constatação 273205 do Relatório de Auditoria do Denasus 555/2013 (peça 3, p. 10) foi reportado que apesar de pago antecipadamente o valor de R$ 19.200,00 em 18/5/2010 à empresa Bioquímica Distribuidora de Medicamentos Ltda. pelo equipamento Câmara de Refrigeração Científica, esse não foi entregue. Dessa forma, houve prejuízo à coletividade pelo não funcionamento do Laboratório para o diagnóstico da Influenza A H1N1 (peça 3, p. 10) . Mediante procedimento de verificação física durante a fiscalização, a equipe do Denasus constatou a ausência do equipamento Câmara de Refrigeração Científica.
2.61. Análise: Ainda que os atestos dos documentos fiscais emitidos pelos fornecedores estivessem em branco (peça 5, p. 47 e 73) , houve pagamento da despesa (peça 5, p. 48 e 74) . Dessa feita, configura-se não ter ocorrido a regular liquidação da despesa, nos termos dos artigos arts. 62 e 63 da Lei 4.320/1964 (destaques nossos) :
Art. 62. O pagamento da despesa só será efetuado quando ordenado após sua regular liquidação. 
Art. 63. A liquidação da despesa consiste na verificação do direito adquirido pelo credor tendo por base os títulos e documentos comprobatórios do respectivo crédito.
§ 1° Essa verificação tem por fim apurar:  
I - a origem e o objeto do que se deve pagar;  
II - a importância exata a pagar;  
III - a quem se deve pagar a importância, para extinguir a obrigação.  
§ 2º A liquidação da despesa por fornecimentos feitos ou serviços prestados terá por base:  
I - o contrato, ajuste ou acordo respectivo;  
II - a nota de empenho;  
III - os comprovantes da entrega do material ou da prestação efetiva do serviço. 
2.62. Ao não realizar a entrega da "câmara de refrigeração científica", objeto do DANFE n. 22 (peça 5, p. 47) , pelo qual a empresa Bioquímica Dist. de Medicamentos (CNPJ 01.331.993/0001-47) foi paga em 18/5/2010 (peça 5, p. 48) , restou configurado inadimplemento contratual parcial. 
2.63. Dessa feita, o débito a ser ressarcido ao FNS é o valor de R$ 11.464,32, equivalente a 59,71% dos recursos utilizados para a aquisição, em acordo com a proporção de recursos federais que financiaram a aquisição, conforme Constatação n. 272524 do Relatório Denasus.
2.64. Na instrução técnica precedente (peça 30) foi proposta a realização de citação das seguintes pessoas:
- Sr. Osvaldo Bonfim de Carvalho (CPF XXX.427.533-XX) , solidariamente com Bioquímica Distribuidora de Medicamentos LTDA. (CNPJ 01.331.993/0001-47) :
	VALOR ORIGINAL (R$) 
	DATA DA OCORRÊNCIA

	11.241,60
	18/05/2010

Verificação do Prazo de Prescrição da Pretensão Punitiva
Observa-se não ter ocorrido a prescrição da pretensão punitiva por parte do TCU que, nos termos do entendimento firmado no Acórdão 1441/2016-TCU-Plenário (Rel. Ministro Benjamin Zymler) , subordina-se ao prazo geral de prescrição indicado no art. 205 do Código Civil, qual seja, dez anos contados a partir da data de ocorrência da irregularidade sancionada, nos termos do art. 189 do Código Civil. As irregularidades discutidas nesta TCE ocorreram no dia 18/5/2010, e o despacho de ordenação da citação deu-se em 29/1/2020 (peça 33) , portanto em prazo inferior a 10 anos.
Análise das Citações
 Em cumprimento ao Despacho do Ministro-Relator, de 29/1/2020 (peça 33) , foi promovida a citação das seguintes pessoas:
a) Sr. Osvaldo Bonfim de Carvalho (CPF XXX.427.533-XX) : 
- mediante o Ofício 4002/2020-TCU/Seproc, de 12/2/2020 (peça 39) , o qual não foi recebido pelo destinatário (peça 46) ;
- mediante o Ofício 4003/2020-TCU/Seproc, de 12/2/2020 (peça 43) , recebido em 10/3/2020, conforme A.R. (peça 44) ;
b) Bioquímica Distribuidora de Medicamentos LTDA. (CNPJ 01.331.993/0001-47) :
- mediante o Ofício 4007/2020-TCU/Seproc, de 12/2/2020 (peça 42) , o qual foi devolvido, pelo destinatário estar ausente (peça 48) ;
- foi realizada nova pesquisa de endereço (peça 50) ;
- Edital 0961/2020-TCU/Seproc, de 25/6/2020 (peça 51) , publicado no DOU, de 30/6/2020 (peça 63) ;
- Ofício 29421/2020-TCU/Seproc, de 15/6/2020 (peça 54) , recebido em 2/7/2020, conforme A.R. (peça 64) ;
- Ofício 29422/2020-TCU/Seproc, de 15/6/2020 (peça 55) , recebido em 10/7/2020, conforme A.R. (peça 69) ;
- Ofício 29423/2020-TCU/Seproc, de 15/6/2020 (peça 60) , recebido em 7/7/2020, conforme A.R. (peça 65) ;
c) Gerafarma Distribuidora e Representações LTDA. (CNPJ 10.437.780/0001-95) :
- mediante o Ofício 4005/2020-TCU/Seproc, de 12/2/2020 (peça 40) , o qual foi devolvido, em face de não existir o número no local de destinação (peça 47) ;
- mediante o Ofício 4004/2020-TCU/Seproc, de 12/2/2020 (peça 41) , recebido em 10/3/2020, conforme A.R. (peça 45) .
- foi realizada nova pesquisa de endereço (peça 49) 
- Edital 0962/2020-TCU/Seproc, de 25/6/2020 (peça 52) , publicado no DOU, de 30/6/2020 (peça 62) ;
- Ofício 29425/2020-TCU/Seproc, de 15/6/2020 (peça 53) , recebido em 8/7/2020, conforme A.R. (peça 68) ;
- Ofício 29426/2020-TCU/Seproc, de 15/6/2020 (peça 56) , o qual foi devolvido pelos Correios (peça 73) ;
- Ofício 29429/2020-TCU/Seproc, de 15/6/2020 (peça 57) , recebido, conforme A.R. (peça 74) ; 
- Ofício 29428/2020-TCU/Seproc, de 15/6/2020 (peça 58) , recebido em 7/7/2020, conforme A.R. (peça 66) ;
- Ofício 29427/2020-TCU/Seproc, de 15/6/2020 (peça 59) , recebido em 8/7/2020, conforme A.R. (peça 67) ;
- Ofício 29430/2020-TCU/Seproc, de 15/6/2020 (peça 61) , recebido em 10/7/2020, conforme A.R. (peça 70) .
2.65. Em 9/9/2020, o Sr. José Cicero Botelho, representante legal da empresa Bioquímica Distribuidora de Medicamentos Ltda. prorrogação do prazo para apresentação das alegações de defesa (peça 76) , pedido esse que foi deferido pelo Ministro-Relator em 23/9/2020 (peça 78) .
2.66. Apesar de a empresa Bioquímica Distribuidora de Medicamentos LTDA. (CNPJ 01.331.993/0001-47) ter tomado ciência dos expedientes que lhes foram encaminhados, conforme atestam os avisos de recebimento (AR) que compõem as peças 64, 65 e 69, não atendeu a citação e não se manifestou quanto às irregularidades verificadas. 
2.67. Apesar de o Sr. Osvaldo Bonfim de Carvalho (CPF XXX.427.533-XX) ter tomado ciência do expediente que lhe foi encaminhado, conforme atesta o aviso de recebimento (AR) que compõe a peça 44, não atendeu a citação e não se manifestou quanto às irregularidades verificadas.
2.68. Transcorrido o prazo regimental fixado e mantendo-se inertes os aludidos responsáveis, impõe-se que sejam considerados revéis, dando-se prosseguimento ao processo, de acordo com o art. 12, § 3º, da Lei 8.443/1992.
Análise das Alegações de defesa apresentadas
Argumentos Apresentados
A empresa Gerafarma Dist. e Rep. apresentou as alegações de defesa, constantes da peça 72. De plano, cabe anotar que há várias referências incompletas a outros documentos sem indicar a localização desses itens nestes autos, como por exemplo os seguintes (peça 72, p. 4-5, destaque sublinhado é nosso) :
21. Na hipótese dos autos, vê-se que o ato da empresa requerida tido por ilícito residiria no fato de haver retardado a entrega do extrator de DNA e RNA, o qual só foi entregue em 13/09/2011 (fls.) . 
 (...) 
24. Com efeito, a Diretora a época dos fatos, Symonara Karina Medeiro Faustino, ao ser ouvida (fls.) , relatou que o extrator de DNA e RNA ficou no corredor, diante da falta de instalações. 
 (...) 
27. Nesse passo, verifica-se que no documento de fls. (relação de itens) , (...) 
 (...) 
29. Logo, o atraso relativo à entrega do bem foi saneado com o recebimento do extrator mediante nota de fls. 
2.69. As alegações de defesa apresentadas foram as seguintes, em síntese (peça 72) :
- Argumento 01: alega que não há elementos que autorizem a constatação do referido liame entre a requerida e o "prejuízo" sofrido, débito esse apontado na análise técnica do TCU no valor atualizado de R$ 349.909,29, até à data de 15/6/2020; não restou evidenciado o prejuízo, posto que inexistem provas de que a empresa contratada tenha superfaturado o objeto licitatório e que tenha agido em conluio com o ex-gestor do LACEN (peça 72, p. 1-2) ;
- Argumento 02: aponta que em face da decretação do estado de emergência (Decreto Estadual nº 14.155/2010) foi efetivada contratação na modalidade convite, certame esse que a empresa requerida ofereceu o menor preço para o extrator de DNA/RNA no valor de R$ 485.000,00 (peça 72, p. 2) , sendo que não houve qualquer irregularidade no procedimento, vez que existia permissão legal para a dispensa de licitação, com parecer favorável da Comissão de Licitação, ratificado pelo diretor do Lacen; em seguida, mencionou decisão da 3ª Turma do TRF1, de 5/10/2007 (Acórdão 00001413519984014200, da relatoria do Desembargador Tourinho Neto) , destacando o seguinte trecho:
 (...) 
2. A adjudicação do objeto licitação pelo menor preço apresentado em certame que transcorreu com observância das normas Lei 8.666/93, lei de licitações, não pode configurar improbidade administrativa, por falta de previsão legal nesse sentido.
- Argumento 03: argumenta que caberia à Corte de Contas comprovar a intenção da requerida em tirar proveito ilegítimo na prestação dos serviços, o que não ocorreu (peça 72, p. 3-4) ;
- Argumento 04: aborda a questão do atraso na entrega do extrator de DNA e RNA, situação que entende não caracterizar ato ilícito (peça 72, p. 4-5) ;
- Argumento 05: aborda sobre a possibilidade de pagamento antecipado e de que o extrator de DNA/RNA foi efetivamente entregue (peça 72, p. 5-7) ;
- Argumento 06: quanto ao superfaturamento (peça 72, p. 7-10) , o responsável aponta inicialmente que inexiste prova do alegado superfaturamento; que a variação de preço em relação ao equipamento, cuja cotação foi usada como parâmetro, por si só, não comprova o superfaturamento; que não se logrou êxito em demonstrar que os produtos adquiridos pelo LACEN correspondiam, exatamente, no que diz respeito à marca, qualidade, especificação, etc., ao apresentado na proposta comercial. Adiante, aponta ainda que a análise do preço apresentado na proposta comercial não poderia ser interpretada de forma objetiva pois se limitou a apresentar apenas um único equipamento da cotação apresentada, deixando de investigar a composição do extrator de DNA e RNA, bem como a finalidade dos demais equipamentos, além de não ter sido levado em consideração os insumos que integram o preço, o que foi bem relatado pelo Srº Oscar Luiz de Oliveira (preposto da requerida - fls.) , vez que há os valores de treinamento, instalação, manutenção, frete, tributos, lucro, etc. (peça 72, p. 7-8) .  O defendente aponta ainda que: " (...) comparando-se o preço do produto vendido e entregue pela fornecedora (R$ 485.000,00) , com o preço do produto estipulado na proposta de fls. (R$ 438.802) , não se observa uma diferença capaz de indicar, por si só, o superfaturamento" (peça 72, p. 9) .
2.70. Análise: Em relação ao Argumento 01, não cabe acolher as alegações de defesa apresentadas, tendo em vista que foram apontadas na instrução técnica precedente (peça 30) as evidências relacionadas à Ocorrência nº 1 (referente ao superfaturamento na aquisição dos equipamentos para o LACEN-PI) , dentre as quais se encontram o documento fiscal relativo à venda pela empresa Gerafarma ao LACEN-PI do Extrator de DNA/RNA (peça 5, p. 73) , bem assim a cotação realizada junto à empresa Quiagen para o equipamento extrator de DNA/RNA (peça 5, p. 79) . A relação completa das evidências é a seguinte:
- Constatação 273083 do Relatório de Auditoria do Denasus 555/2013 (peça 3, p. 7-9) ;
- Relatório 5/2011 da Controladoria Geral do Estado do Piauí (peça 4) ;
- Notas de Empenho 2010NE00254 (peça 5, p. 45) e 2010NE00253 (peça 5, p. 71) ;
- Danfe nº 3569, de 14/5/2010, da empresa Gerafarma Distribuidora e Representações Ltda. (peça 5, p. 73) ;
- proposta comercial da empresa Quiagen (CNPJ 01.334.250/0001-20) , datada de 14/9/2010 (peça 5, p. 79-83) .
2.71. Ademais, no Quadro 5 desta instrução técnica (vide item 6.17) consta a memória de cálculo do prejuízo sofrido quanto à aquisição do extrator de DNA/RNA pelo LACEN-PI, no valor histórico de R$ 274.205,00, sendo que a parcela a recolher para o FNS corresponde ao valor histórico de R$ 160.547,03.
2.72. Em relação ao Argumento 02, há que se concordar quando o defendente aponta que a modalidade licitatória ou de contratação empregada não conduz a uma necessária conclusão de irregularidade, bem assim de que tenha oferecido o menor preço para o extrator de DNA/RNA; porém, à luz das evidências constantes dos autos, bem assim pelo fato de outros itens da contratação estarem superfaturados, é esperado desta Corte de Contas que se manifeste sobre o assunto, tal como já o fez nas seguintes oportunidades: Acórdãos 1.856/2005, 2.076/2004, 189/2001, 15/2002, 683/2005 e 1.656/2006, todos do Plenário; 248/2002 e 310/2003, ambos da 2ª Câmara; Acórdão 3471/2006-TCU-Primeira Câmara) , consubstanciada em decisões posteriores (destaques nossos) :
 	Acórdão 1206/2011-TCU-Plenário:
Tomada de contas especial. Convênio firmado entre a secretaria de recursos hídricos do ministério do meio ambiente e o município de Massaranduba/pb. Representaçao do TCE/PB. Pagamento de valores acima de preços de mercado. Dano ao erário. Não aprovação da prestação de contas. Responsabilidade solidária do ex-prefeito e da empresa contratada para a execução das obras. Citação. Revelia da empresa. Defesa apresentada pelo ex-alcaide não trouxe argumento ou fato novo capaz de descaracterizar o superfaturamento. Rejeição das alegações de defesa. Contas irregulares. Débito. Multa
Acórdão 1392/2016-TCU-Plenário (Relator: BENJAMIN ZYMLER) :
O fato de a administração não ter cumprido seu dever de verificar a economicidade dos preços ofertados em processo de dispensa ou inexigibilidade de licitação não isenta de responsabilidade a empresa contratada por eventual sobrepreço constatado no contrato, uma vez que a obrigação de seguir os preços praticados no mercado se aplica tanto à Administração Pública quanto aos colaboradores privados, pois ambos são destinatários do regime jurídico-administrativo relativo às contratações públicas.
Acórdão 1455/2018-TCU-Plenário (Relator: BENJAMIN ZYMLER) :
Os licitantes, sob risco de responderem por superfaturamento em solidariedade com os agentes públicos, têm a obrigação de oferecer preços que reflitam os paradigmas de mercado, ainda que os valores fixados pela Administração no orçamento-base do certame se situem além daquele patamar.
Acórdão 27/2018-TCU-Plenário  (Relator: BENJAMIN ZYMLER) :
As empresas que oferecem propostas com valores acima dos praticados pelo mercado, tirando proveito de orçamentos superestimados elaborados pelos órgãos públicos contratantes, contribuem para o superfaturamento dos serviços, sujeitando-se à responsabilização solidária pelo dano evidenciado.
2.73. Já o crime de improbidade administrativa mencionado no decisum do TRF1, trazido à colação pelo defendente, tem como sujeito ativo aquele que exerce, ainda que transitoriamente ou sem remuneração, por eleição, nomeação, designação, contratação ou qualquer outra forma de investidura ou vínculo, mandato, cargo, emprego ou função nas entidades mencionadas no art. 1º da Lei 8.429/1992. Nestes autos, o defendente não está será julgado por crime de improbidade administrativa, mas pela conduta que lhe foi imputada, constante da citação realizada:
- conduta de Gerafarma Distribuidora e Representações Ltda.: ter praticado preço acima dos parâmetros de mercado, no âmbito do Processo Administrativo 216/2010, destinado a adquirir equipamentos para o Laboratório Central de Saúde Pública da Secretária Estadual de Saúde do Piauí, o que deu causa a ocorrência de superfaturamento no valor de R$ 160.547,03 (valor histórico) ;
2.74. Em relação ao Argumento 03, não cabe acolher o argumento de defesa apresentado, tendo em vista que o conjunto de evidências já apontado sinaliza a ocorrência de sobrepreço na aquisição do extrator de DNA/RNA junto à empresa Gerafarma, sem olvidar o Quadro 5 desta instrução técnica (vide item 6.17) onde consta a memória de cálculo do prejuízo sofrido. 
2.75. Em relação aos Argumentos 04 e 05, cabe recuperar a informação constante do ofício de citação que menciona que o responsável estava sendo notificado quanto à seguinte irregularidade, tratada na Ocorrência nº 1 (vide item 6 desta instrução técnica) : 
Danos gerados pelo superfaturamento na aquisição dos equipamentos para o Laboratório Central de Saúde Pública da Secretária Estadual de Saúde do Piauí (processo administrativo nº 216/2010) , com recursos provenientes do Fundo Nacional de Saúde.
2.76. Ademais, as informações até o momento disponíveis nos autos são de que houve a inauguração do Laboratório H1N1 (peça 19, p. 12 e 14) . 
2.77. A questão do pagamento antecipado foi tratada na Ocorrência nº 2 na instrução técnica precedente, e esse responsável não foi listado no rol de responsabilizados no âmbito daquela ocorrência. Dessa feita, entendemos que não são pertinentes as alegações de defesa oferecidas, em face do conteúdo da citação.
2.78. Em relação ao Argumento 06, o defendente aponta que a especificação técnica do material vendido não corresponde ao equipamento adotado como termo de comparação, todavia o defendente não trouxe prova material do que afirma. Além disso, o defendente aponta como fonte técnica de sua argumentação o Sr. Oscar Luiz Vieira, preposto da empresa, sem mencionar a qualificação técnica da pessoa mencionada, muito menos em indicar em qual documento se encontra o referido parecer técnico.
2.79. Cabe recuperar nestes autos as informações atinentes ao equipamento vendido pela empresa Gerafarma ao LACEN-PI:
- a proposta comercial da empresa Gerafarma, de 26/4/2010, descreve o equipamento vendido como "extratores de DNA e RNA", da empresa Beckman Coulter (peça 5, p. 34) . Por coincidência o equipamento ofertado é da mesma marca que aquele ofertado pela outra empresa proponente, cf. documento à peça 5, p. 29;
- ao emitir o documento fiscal referente ao produto descreveu-o como "extratores de DNA e RNA", consoante o Danfe nº 3569, de 14/5/2010, da empresa Gerafarma Distribuidora e Representações Ltda. (peça 5, p. 73) ;
- o termo de referência, emitido pelo LACEN-PI, apresenta a seguinte descrição em relação ao equipamento adquirido: "extratores de DNA e RNA" (peça 5, p. 13) ;
- na nota de empenho 2010NE00253 consta menção a "extratores de DNA e RNA" (peça 5, p. 71) .
2.80. Dessa feita, conclui-se que o descritivo da proposta comercial da Gerafarma (peça 5, p. 34) é mínimo, não se sustentando assim a alegação de defesa de que "produtos adquiridos pelo LACEN correspondiam, exatamente, no que diz respeito à marca, qualidade, especificação, etc., ao apresentado na proposta comercial" (peça 72, p. 7-8) . Em adição, o defendente não trouxe nenhuma prova material aos autos, após sua citação que permita aquiescer com a tese lançada.
2.81. De fato, na proposta comercial que se tomou como termo de comparação (peça 5, p. 79) há uma observação de que "no preço cotado não estão incluídas eventuais vantagens e/ou abatimentos, frete e etc."; por outro lado, não se observa que tenha havido tal nível de detalhamento no âmbito da proposta comercial da empresa Gerafarma junto ao Lacen (peça 5, p. 34) .
2.82. Em relação ao parâmetro utilizado para comparação, o produto constante da proposta da empresa Qiagen (peça 5, p. 79-83) mostra-se - objetivamente - adequado à descrição do equipamento constante da proposta comercial da empresa Gerafarma (peça 5, p. 34) , bem assim à descrição constante do documento fiscal emitido pela empresa Gerafarma (peça 5, p. 73) , e ao termo de referência do LACEN-PI (peça 5, p. 13) .
2.83. O defendente aponta em suas alegações que o preço estipulado na proposta da empresa Qiagen, adotado como parâmetro, era de R$ 438.802,00 (peça 72, p. 79) , fato esse que não indicaria a ocorrência de superfaturamento em face do valor praticado pela empresa Gerafarma (R$ 485.000,00) . Cabe assim recuperar as informações constantes da proposta comercial da empresa Qiagen, onde são listados 3 produtos, cujo somatório alcançam o valor de R$ 438.802,00 (peça 5, p. 79) . Todavia, o defendente não trouxe detalhes de cada um dos 3 produtos constantes da proposta da Qiagen, bem assim de como chegou à conclusão de que o equipamento Qiasymphony não respondia às especificações. 
2.84. Por sinal, o valor de R$ 438.802,00 (e não o de R$ 210.795,00) , resultado do somatório dos equipamentos listados na proposta da Qiagen, foi considerado como valor a ser considerado para fins de avaliação da ocorrência de superfaturamento, consoante sentença proferida pelo d. Juízo da 3ª Vara Federal de Teresina (peça 82, p. 20-21) :
 (...) 
De igual modo, verifico que, embora a proposta comercial da empresa QIAGEN, acostada às fls.99/103, indique que o equipamento"Extrator de DNA/RNA" é composto de três peças, que totalizavam R$438.802,00 (apenas um deles custava R$ 210.795,00, contrariamente ao que consta na inicial) , havendo, pois, uma diferença a maior de R$46.198,00, no preço de sua venda, cobrado pela GERAFARMA (R$485.000,00) em 2010, há documentos nos autos demonstrando que ele não diverge tanto do preço cobrado por outras empresas do ramo (fls.204, 209 e 210) , no ano seguinte, e já incluía o frete (fl.256) .
 (...) 
2.85. Persistindo no caminho interpretativo adotado pelo d. Juízo da 3ª. Vara Federal de Teresina, a diferença de R$ 46.198,00 constituiria o débito, a se deduzir ainda o valor do frete, o qual não está incluso no preço/parâmetro obtido a partir da proposta da empresa Qiagen. 
2.86. Porém, devido à escassez de informações constantes nestes autos, sobretudo no termo de referência do LACEN-PI (peça 5, p. 13) , em relação ao "extrator de DNA/RNA" adquirido, conjugado com as especificidades técnicas dos três aparelhos constantes da proposta comercial da empresa Qiagen (peça 72, p. 79) , forçoso reconhecer que o entendimento do fluxo de trabalho relativo à extração de ácidos nucléicos resta comprometido, situação essa que exigiria submeter este processo a órgão especializado, de modo a manter ou descartar o parâmetro de comparação adotado, sob pena de má interpretação. 
2.87. Ademais, a r. Decisão da 3ª. Vara Federal de Teresina apontou no sentido de inabilidade dos orçamentos tomados (incluso nesse critério aquele obtido junto a empresa Qiagen) para serem considerados como parâmetro de comparação (peça 82, p. 19 e 21, destaques nossos) , à exceção daquele oriundo da empresa Life Tecnologies Brasil Comércio e Indústria de Produtos para Biotecnologia Ltda, referente ao equipamento de PCR em tempo real:
No ponto, destaco que em virtude da alegação de superfaturamento de preços ter sido motivada pela cotação lançada no quadro de fl.20 - obtida por pessoa que sucedeu o requerido OSVALDO BONFIM na Diretoria do LACEN/PI (Symonara Faustino) - e não, numa cotação formal de preços, fornecida por, pelo menos, três empresas do ramo, tais valores não são hábeis a constituir parâmetros reais para avaliar se os requeridos sobretaxaram o preço dos bens lá listados, com exceção de um, como se verá.
 (...) 
Definitivamente, não vislumbro qualquer razoabilidade ou justificativa plausível para a escolha de empresa diversa da Life para a aquisição do referido equipamento, senão a intenção deliberada e consciente de beneficiar a empresa Bioquímica, sendo certo que a diferença a maior, na ordem de R$ 74.000,00, paga a ela, resultou em evidente prejuízo ao erário.
2.88. Levando em consideração as razões expostas na r. Decisão da 3ª. Vara Federal de Teresina (peça 82, p. 19) , porém reconhecendo como fatores limitantes o tempo decorrido desde a aquisição e a exígua descrição contida no termo de referência (peça 5, p. 13) , não vislumbramos modo de obter outros parâmetros de comparação para o equipamento adquirido, o extrator de DNA/RNA. 
2.89. Dessa feita, não há neste momento como emitir parecer favorável/desfavorável em relação à alegação de defesa apresentada, por não se vislumbrar modo de obter outros parâmetros de comparação para o equipamento adquirido, o extrator de DNA/RNA, em face do tempo decorrido, constituindo assim um motivo de força maior que torna materialmente impossível o julgamento de mérito. Propõe-se que sejam consideradas iliquidáveis as contas da Gerafarma Distribuidora e Representações Ltda. (CNPJ 10.437.780/0001-95) , e seja ordenado o seu trancamento e o consequente arquivamento do processo, nos termos dos arts. 1º, inciso I, 20 e 21 da Lei 8.443/1992 c/c com os arts. 169, inciso III, e 211, caput e §1º, do RI/TCU, no que se refere ao débito no valor histórico de R$ 160.547,03, em 18/5/2010.
2.90. Tendo em vista que em relação a esse débito (R$ 160.547,03, em 18/5/2010) , constava como responsável solidário o Sr. Osvaldo Bonfim de Carvalho (CPF XXX.427.533-XX) , ainda que revel, aproveitam-lhe as alegações de defesa oferecidas pela empresa Gerafarma, consoante o disposto no art. 161 do RITCU.
CONCLUSÃO
Diante da revelia do Sr. Osvaldo Bonfim de Carvalho (CPF XXX.427.533-XX) e da empresa Bioquímica Distribuidora de Medicamentos LTDA. (CNPJ 01.331.993/0001-47) , e inexistindo nos autos elementos que permitam concluir pela ocorrência de boa-fé ou de outros excludentes de culpabilidade em suas condutas, propõe-se que suas contas sejam julgadas irregulares e que os responsáveis sejam condenados em débito (vide Tabela 1) , bem como que lhes seja aplicada a multa prevista no art. 57 da Lei 8.443/1992. (itens 9.2 e 9.3 desta instrução técnica) 
Tabela 1: Débitos do Sr. Osvaldo Bonfim de Carvalho e da empresa Bioquímica Distribuidora de Medicamentos Ltda., em solidariedade
	VALOR ORIGINAL (R$) 
	DATA DO FATO GERADOR
	OCORRÊNCIA

	55.790,71
	18/5/2010
	"1"

	11.241,60
	18/5/2010
	"2"

2.91. Em face da análise promovida no item 10, propõe-se rejeitar parcialmente as alegações de defesa apresentadas pela empresa Gerafarma Distribuidora e Representações LTDA. (CNPJ 10.437.780/0001-95) . Todavia, o argumento 06 apresentado como alegações de defesa neste processo também o foi no âmbito do Processo n° 0023679-09.2011.4.01.4000, junto a d. 3ª Vara Federal de Teresina, a qual emitiu a r. Decisão, de 10/5/2019, sobre essa matéria (peça 82) . Levando em consideração as razões expostas na Decisão da 3ª. Vara Federal de Teresina (peça 82, p. 19) , porém reconhecendo como fatores limitantes o tempo decorrido desde a aquisição e a exígua descrição contida no termo de referência (peça 5, p. 13) , não se vislumbrou modo de obter outros parâmetros de comparação para o equipamento adquirido, o extrator de DNA/RNA. 
2.92. Em face do tempo decorrido e da indisponibilidade de outros parâmetros de comparação, considerou-se que há motivo de força maior que torna materialmente impossível o julgamento de mérito. Propõe-se que sejam consideradas iliquidáveis as contas da Gerafarma Distribuidora e Representações Ltda. (CNPJ 10.437.780/0001-95) , e seja ordenado o seu trancamento e o consequente arquivamento do processo, quanto ao seguinte débito: R$ 160.547,03, em 18/5/2010. Tendo em vista que em relação a esse débito (R$ 160.547,03, em 18/5/2010) , constava como responsável solidário o Sr. Osvaldo Bonfim de Carvalho (CPF XXX.427.533-XX) , ainda que revel, aproveitam-lhe as alegações de defesa oferecidas pela empresa Gerafarma, consoante o disposto no art. 161 do RITCU.
2.93. Considerando-se que a participação de recursos federais repassados pelo FNS ao FES-PI no financiamento da despesa para aquisição de equipamentos para o Laboratório H1N1 do LACEN-PI, deu no percentual de 58,55% da despesa realizada (vide item 3.10 desta instrução técnica) , propõe-se encaminhar cópia digital destes autos ao TCE-PI, para a adoção das medidas cabíveis quanto ao saldo restante do débito.  
INFORMAÇÕES ADICIONAIS 
Cabe consignar que nos autos oriundos da fase interna constam documentos ilegíveis (peça 5, p. 60-61) .
2.94. Em 2/12/2011 foi proposta ação de improbidade administrativa (processo 0023679-09.2011.4.01.4000) pelo Ministério Público Federal, junto a 3ª. Vara Federal de Teresina da Seção Judiciária do Estado do Piauí, em desfavor do Sr. Osvaldo Bonfim de Carvalho, da empresa Bioquímica Distribuidora de Medicamentos Ltda. e da empresa Gerafarma Distribuidora e Representações Ltda. EPP. 
2.94.1.  Em 10/5/2019 foi proferida sentença no processo 0023679-09.2011.4.01.4000 pela 3ª. Vara Federal de Teresina da Seção Judiciária do Piauí (peça 82) .
2.95. Em 13/9/2018 foi realizado o apensamento do TC Processo 022.945/2018-0 a estes autos. Aqueles autos tratam de solicitação de informações da AGU para efeitos de defesa da União em procedimento administrativo aberto naquele órgão, atinente aos fatos narrados nesta TCE. Propõe-se que seja enviada à AGU cópia do Acórdão, do relatório e do voto a serem proferidos.
PROPOSTA DE ENCAMINHAMENTO
Diante do exposto, submetemos os autos à consideração superior, propondo ao Tribunal:
 considerar revéis para todos os efeitos o Sr. Osvaldo Bonfim de Carvalho (CPF XXX.427.533-XX) e a empresa Bioquímica Distribuidora de Medicamentos LTDA. (CNPJ 01.331.993/0001-47) , dando-se prosseguimento ao processo, com fulcro no art. 12, § 3º, da Lei  8.443/92; (itens 9.2 e 9.3) 
 rejeitar parcialmente as alegações de defesa apresentadas pelo responsável, a empresa  Gerafarma Distribuidora e Representações LTDA. (CNPJ 10.437.780/0001-95) ; (item 11.1) 
 com fundamento nos arts. 1º, inciso I, 16, inciso III, alínea "c", e § 2º da Lei 8.443/1992 c/c os arts. 19 e 23, inciso III, da mesma Lei, e com arts. 1º, inciso I, 209, inciso III, e § 5º, 210 e 214, inciso III, do Regimento Interno, que sejam julgadas irregulares as contas do Sr. Osvaldo Bonfim de Carvalho (CPF XXX.427.533-XX) , na condição de Diretor de Unidade do Laboratório Central de Saúde Pública da Secretária Estadual de Saúde do Piauí (gestão: de 4/1/2010 a 26/7/2010) , e condená-lo, em solidariedade, com a empresa BIOQUÍMICA DISTRIBUIDORA DE MEDICAMENTOS LTDA. (CNPJ 01.331.993/0001-47) , ao pagamento das quantias a seguir especificadas, com a fixação do prazo de quinze dias, a contar das notificações, para comprovarem, perante o Tribunal (art. 214, inciso III, alínea "a", do Regimento Interno) , o recolhimento das dívidas aos cofres do Fundo Nacional de Saúde, atualizadas monetariamente e acrescidas dos juros de mora, calculados a partir das datas discriminadas, até a data dos recolhimentos, na forma prevista na legislação em vigor: (item 11) 
c.1) débitos do Sr. Osvaldo Bonfim de Carvalho e de Bioquímica Distribuidora de Medicamentos Ltda.:
	VALOR ORIGINAL (R$) 
	DATA DA OCORRÊNCIA

	55.790,71
	18/5/2010

	11.241,60
	18/5/2010

Valor atualizado, e com juros de mora, até 19/10/2020: R$ 146.857,91 (peça 83) 
 aplicar ao Sr. Osvaldo Bonfim de Carvalho (CPF XXX.427.533-XX) e à empresa Bioquímica Distribuidora de Medicamentos LTDA. (CNPJ 01.331.993/0001-47) , individualmente, a multa prevista no art. 57 da Lei 8.443/1992 c/c o art. 267 do Regimento Interno, com a fixação do prazo de quinze dias, a contar das notificações, para comprovarem, perante o Tribunal (art. 214, inciso III, alínea "a", do Regimento Interno) , o recolhimento das dívidas aos cofres do Tesouro Nacional, atualizadas monetariamente desde a data do acórdão até a dos efetivos recolhimentos, se forem pagas após o vencimento, na forma da legislação em vigor; (item 11) 
 considerar iliquidáveis as contas da Gerafarma Distribuidora e Representações Ltda. (CNPJ 10.437.780/0001-95) , e do Sr. Osvaldo Bonfim de Carvalho (CPF XXX.427.533-XX) , e ordenar seu trancamento e o consequente arquivamento do processo, quanto ao seguinte débito: R$ 160.547,03, em 18/5/2010, nos termos dos arts. 1º, inciso I, 20 e 21 da Lei 8.443/1992 c/c com os arts. 169, inciso III, e 211, caput e §1º, do RI/TCU; (item 10.21) 
 autorizar, desde logo, nos termos do art. 28, inciso II, da Lei 8.443/1992, a cobrança judicial das dívidas, caso não atendidas as notificações;
 autorizar, caso seja de interesse dos responsáveis, o pagamento das dívidas em 36 parcelas mensais e consecutivas, nos termos do art. 26 da Lei 8.443/1992 c/c o art. 217 do Regimento Interno, fixando-lhes o prazo de quinze dias, a contar do recebimento da notificação, para comprovarem perante o Tribunal o recolhimento da primeira parcela, e de trinta dias, a contar da parcela anterior, para comprovarem os recolhimentos das demais parcelas, devendo incidir sobre cada valor mensal, atualizado monetariamente, os juros de mora devidos, na forma prevista na legislação em vigor;
 enviar cópia do Acórdão que vier a ser proferido à Procuradoria da República no Piauí, nos termos do § 3º do art. 16 da Lei 8.443/1992, c/c o § 7º do art. 209 do Regimento Interno do TCU, para adoção das medidas cabíveis;
 enviar cópia do Acórdão que vier a ser proferido ao LACEN-PI e aos responsáveis, para ciência;
 encaminhar cópia do Acórdão, do relatório e do voto a serem proferidos à Advocacia Geral da União, em face das informações constantes do processo anexo - TC Processo 022.945/2018-0; (item 12.2) 
 enviar cópia digital destes autos, incluídos o Acórdão, o relatório e o voto a serem proferidos, ao Tribunal de Contas do Estado do Piauí, para a adoção das medidas cabíveis; (item 11.3) 
 informar à Procuradoria da República no Piauí, ao Tribunal de Contas do Estado do Piauí, ao LACEN-PI e aos responsáveis, que a deliberação, acompanhada do Relatório e do Voto que a fundamenta, está disponível para a consulta no endereço www.tcu.gov.br/acordaos, além de esclarecer que, caso requerido, o TCU poderá fornecer sem custos as correspondentes cópias, de forma impressa; e
 informar à Procuradoria da República no Piauí que, nos termos do parágrafo único do art. 62 da Resolução TCU 259/2014, os procuradores e membros do Ministério Público credenciados nesta Corte podem acessar os presentes autos de forma eletrônica e automática, ressalvado apenas os casos de peças classificadas como sigilosos, que requerem solicitação formal."
2.	Por sua vez, o titular da Sec-TCE/D2 manifestou sua divergência em relação à proposta de encaminhamento, nos seguintes termos (peça 85) :
	"Quanto ao encaminhamento alvitrado pelo auditor na instrução à peça precedente, manifesto discordância em relação à proposta de considerar iliquidáveis as contas da Gerafarma Distribuidora e Representações Ltda.
Entendo que os próprios relatos constantes da instrução permitem concluir que não resta cabalmente demonstrada existência do superfaturamento, conforme os itens 10.13 e a 10.16:
10.13.	 De fato, na proposta comercial que se tomou como termo de comparação (peça 5, p. 79) há uma observação de que "no preço cotado não estão incluídas eventuais vantagens e/ou abatimentos, frete e etc."; por outro lado, não se observa que tenha havido tal nível de detalhamento no âmbito da proposta comercial da empresa Gerafarma junto ao Lacen (peça 5, p. 34) .
10.14.	Em relação ao parâmetro utilizado para comparação, o produto constante da proposta da empresa Qiagen (peça 5, p. 79-83) mostra-se - objetivamente - adequado à descrição do equipamento constante da proposta comercial da empresa Gerafarma (peça 5, p. 34) , bem assim à descrição constante do documento fiscal emitido pela empresa Gerafarma (peça 5, p. 73) , e ao termo de referência do LACEN-PI (peça 5, p. 13) .
10.15.	 O defendente aponta em suas alegações que o preço estipulado na proposta da empresa Qiagen, adotado como parâmetro, era de R$ 438.802,00 (peça 72, p. 79) , fato esse que não indicaria a ocorrência de superfaturamento em face do valor praticado pela empresa Gerafarma (R$ 485.000,00) . Cabe assim recuperar as informações constantes da proposta comercial da empresa Qiagen, onde são listados 3 produtos, cujo somatório alcançam o valor de R$ 438.802,00 (peça 5, p. 79) . Todavia, o defendente não trouxe detalhes de cada um dos 3 produtos constantes da proposta da Qiagen, bem assim de como chegou à conclusão de que o equipamento Qiasymphony não respondia às especificações. 
10.16.	 Por sinal, o valor de R$ 438.802,00 (e não o de R$ 210.795,00) , resultado do somatório dos equipamentos listados na proposta da Qiagen, foi considerado como valor a ser considerado para fins de avaliação da ocorrência de superfaturamento, consoante sentença proferida pelo d. Juízo da 3ª Vara Federal de Teresina (peça 82, p. 20-21) :
 (...) 
De igual modo, verifico que, embora a proposta comercial da empresa QIAGEN, acostada às fls.99/103, indique que o equipamento"Extrator de DNA/RNA" é composto de três peças, que totalizavam R$438.802,00 (apenas um deles custava R$ 210.795,00, contrariamente ao que consta na inicial) , havendo, pois, uma diferença a maior de R$46.198,00, no preço de sua venda, cobrado pela GERAFARMA (R$485.000,00) em 2010, há documentos nos autos demonstrando que ele não diverge tanto do preço cobrado por outras empresas do ramo (fls.204, 209 e 210) , no ano seguinte, e já incluía o frete (fl.256) .
 (...) 
10.17. 	Persistindo no caminho interpretativo adotado pelo d. Juízo da 3ª. Vara Federal de Teresina, a diferença de R$ 46.198,00 constituiria o débito, a se deduzir ainda o valor do frete, o qual não está incluso no preço/parâmetro obtido a partir da proposta da empresa Qiagen. 
10.18. 	Porém, devido à escassez de informações constantes nestes autos, sobretudo no termo de referência do LACEN-PI (peça 5, p. 13) , em relação ao "extrator de DNA/RNA" adquirido, conjugado com as especificidades técnicas dos três aparelhos constantes da proposta comercial da empresa Qiagen (peça 72, p. 79) , forçoso reconhecer que o entendimento do fluxo de trabalho relativo à extração de ácidos nucléicos resta comprometido, situação essa que exigiria submeter este processo a órgão especializado, de modo a manter ou descartar o parâmetro de comparação adotado, sob pena de má interpretação.
Ademais, não se verifica que houve caso fortuito ou de força maior, comprovadamente alheio à vontade do responsável, que torne materialmente impossível o julgamento de mérito das presentes contas a fim de considerá-las iliquidáveis, conforme estabelecido no art. 211, caput, do Regimento Interno do TCU.
Diante do exposto, manifesto-me, nesse particular, por encaminhar os autos à consideração superior para, com fundamento nos arts. 1º, inciso I, 16, inciso II, 18 e 23, inciso II, da Lei 8.443/1992, c/c os arts. 1º, inciso I, 208 e 214, inciso II, do Regimento Interno, julgar regulares com ressalva as contas da sociedade empresária Gerafarma Distribuidora e Representações Ltda. (CNPJ 10.437.780/0001-95) , dando-lhe quitação.
Por fim, manifesto concordância com os demais itens da proposta."
3.	A proposta do diretor contou com a anuência do titular da unidade técnica (peça 86) e do representante do Ministério Público junto ao TCU (peça 87) .
É o relatório.

8.1. Jose Cicero Botelho, representando Bioquímica Distribuidora de Medicamentos Ltda.  
8.2. Cleiton Leite de Loiola (2736/96/OAB-PI) e outros, representando Gerafarma Distribuidora e Representações Ltda.

Procurador Marinus Eduardo De Vries Marsico.

TOMADA DE CONTAS ESPECIAL. IRREGULARIDADES NA APLICAÇÃO DOS RECURSOS DO SUS. CITAÇÃO. REVELIA DE ALGUNS RESPONSÁVEIS. CONTAS IRREGULARES. DÉBITO. MULTA. CONTAS REGULARES COM RESSALVA. CIÊNCIA.

TOMADA DE CONTAS ESPECIAL (TCE)

Secretaria de Controle Externo de Tomada de Contas Especial (SecexTCE).

Trata-se de tomada de contas especial instaurada pelo Fundo Nacional de Saúde, em razão de irregularidades na aplicação de recursos do SUS repassados ao Fundo Estadual de Saúde do Estado do Piauí (rubrica FINLACEN-VISA) , no exercício de 2010.
2.	Conforme o Relatório de Auditoria 555/2013 do Denasus, as irregularidades foram observadas na aquisição de equipamentos para implantação do laboratório de H1N1 no âmbito do Laboratório Central de Saúde Pública (Lacen-PI) e registradas nos seguintes termos:
"O resultado da verificação in loco no Laboratório Central de Saúde Pública Doutor Costa Alvarenga - Lacen/PI, oportunidade em que foi verificada a Origem dos recursos utilizados para aquisição de equipamentos destinados à implantação do Laboratório H1N1, permite concluir que:
a) A falta de controle Orçamentário/financeiro do Lacen impossibilitou a verificação precisa da fonte de recurso utilizado na aquisição dos equipamentos para diagnóstico da Influenza A H1N1, visto que foram movimentados à época, em uma mesma conta, recursos oriundos do bloco Vigilância em Saúde - VS (federal) e recursos próprios resultantes da contraprestação de serviços pelo Lacen aos usuários do SUS, cujo faturamento Onerou O Bloco de Média e Alta Complexidade - MAC (federal) , sendo todos transferidos mediante parcelas de incentivo financeiro e pagamentos a prestadores, por meio de Ordens Bancárias a créditos da conta do Lacen n° 17735-0, do Banco do Brasil, Agência 3791-5, exclusiva para movimentação dos citados recursos. Como no período de 01/01/2010 a 18/05/2010 foi transferido o montante de R$ 773.230,50 (setecentos e setenta e três mil duzentos e trinta reais e cinquenta centavos) do bloco Vigilância em Saúde para o Lacen, considerou-se a utilização total do mesmo na referida aquisição. Sendo, portanto, estas duas fontes de recursos que custearam os equipamentos do citado Laboratório.
b) Não há registro de que o Projeto de Aquisição dos equipamentos tenha sido submetido à deliberação do Conselho Estadual de Saúde, fato que contraria o artigo 3° do Decreto Federal n° 1232/1994. 
c) A dispensa de licitação realizada com base na situação emergencial foi descaracterizada em face da demora na entrega dos equipamentos.
d) O Relatório n° 05/2012, da Controladoria-Geral do Estado, registra ocorrência de superfaturamento de 04 (quatro) itens na compra dos equipamentos para o Laboratório de H1N1, fato que contrariou os incisos IV do artigo 43 e II do artigo 48, ambos da Lei n° 8.666/1993 e causou prejuízo financeiro ao erário no montante de R$ 361.175,94 (trezentos e sessenta e um mil cento e setenta e cinco reais e noventa e quatro centavos) , cujo valor deve ser devolvido ao Fundo Estadual de Saúde, com os devidos acréscimos legais.
e) Apesar de pagos antecipadamente em 18/05/2010 todos os equipamentos, fato que contrariou os artigos 62 e 63 da Lei n° 4.320/64, a Empresa contratada Bioquímica Distribuidora de Medicamentos Ltda. (até a presente data) não efetuou a entrega do equipamento CÂMARA DE REFRIGERAÇÃO CIENTÍFICA, comprada pelo valor de R$ 19.200,00 (dezenove mil e duzentos reais) . Tal fato, já decorridos 03 (três) anos sem a entrega do bem evidencia que o recurso foi aplicado em finalidade diversa, devendo ser devolvido ao Fundo Estadual de Saúde após providências a cargo dos Órgãos competentes, em cumprimento ao disposto no artigo 52 da Lei n° 8.080/1990, combinado com o artigo 27 da Lei Complementar n° 141/2012."
3.	No âmbito desta Corte de Contas, a unidade técnica realizou diligências à Secretaria Estadual de Saúde do Piauí para obtenção de esclarecimentos sobre as constatações apontadas pelo Denasus.
4.	Após o exame das respostas encaminhadas pelo órgão estadual, a unidade técnica identificou as seguintes irregularidades ensejadoras de dano ao erário:
	a) superfaturamento na aquisição dos equipamentos para o Laboratório Central de Saúde Pública da Secretária Estadual de Saúde do Piauí (Processo Administrativo 216/2010) , com recursos provenientes do Fundo Nacional de Saúde; e
	b) não entrega de equipamento adquirido pelo Lacen-PI que fora previamente pago com recursos oriundos do FNS.
5.	Os achados deram ensejo à citação do Sr. Osvaldo Bonfim de Carvalho, Diretor de Unidade do Laboratório Central de Saúde Pública, em solidariedade com as empresas contratadas Gerafarma Distribuidora e Representações Ltda. e Bioquímica Distribuidora de Medicamentos Ltda., conforme a seguir:
	Responsáveis
	Valor do Débito (R$) 
	Irregularidade

	Sr. Osvaldo Bonfim de Carvalho e Gerafarma Distribuidora e Representações Ltda.
	160.547,03
	superfaturamento na aquisição dos equipamentos

	Sr. Osvaldo Bonfim de Carvalho e Bioquímica Distribuidora de Medicamentos Ltda.
	55.790,71
	superfaturamento na aquisição dos equipamentos

	Sr. Osvaldo Bonfim de Carvalho e Bioquímica Distribuidora de Medicamentos Ltda.
	11.241,60
	não entrega de equipamento

II
6.	Regularmente citados para apresentarem alegações de defesa e/ou recolherem o débito apurado, o Sr. Osvaldo Bonfim de Carvalho e a empresa Bioquímica Distribuidora de Medicamentos Ltda. não compareceram aos autos nem recolheram os débitos. Dessa forma, resta caracterizada a revelia dos responsáveis, nos termos do art. 12, inciso IV, § 3º, da Lei 8.443/1992.
7.	Por sua vez, a empresa Gerafarma Distribuidora e Representações Ltda., em suas alegações de defesa, aduz, em síntese, que:
 (i) não haveria o liame entre a requerida e o débito, que também não teria sido evidenciado, dado que inexistem provas de que a empresa contratada tenha superfaturado o objeto licitatório e que tenha agido em conluio com o ex-gestor;
 (ii) a contratação se deu em certame na modalidade convite no qual ofereceu o menor preço para o extrator de DNA/RNA, no valor de R$ 485.000,00, não tendo qualquer irregularidade no procedimento, uma vez que existia permissão legal para a dispensa de licitação;
 (iii) caberia a esta Corte de Contas a comprovação de que teria tirado proveito ilegítimo na prestação dos serviços, o que não teria ocorrido;
 (iv) o atraso na entrega do equipamento não caracterizaria ato ilícito; e
 (v) não haveria prova do superfaturamento e demonstração de que os produtos adquiridos pelo Lacen corresponderiam, exatamente, no que diz respeito à marca, qualidade, especificação etc., ao apresentado na proposta comercial.
III
8.	Após o exame das alegações de defesa apresentadas, a unidade técnica propõe julgar irregulares as contas do Sr. Osvaldo Bonfim de Carvalho e da empresa Bioquímica Distribuidora de Medicamentos Ltda., condená-los ao pagamento do débito apurado e aplicar-lhes a multa prevista no art. 57 da Lei 8.443/1992. Outrossim, propõe julgar regulares com ressalva as contas da empresa Gerafarma Distribuidora e Representações Ltda., dando-lhe quitação.
9.	A proposta contou com a anuência do representante do Ministério Público junto ao Tribunal de Contas da União.
IV
10.	Feito esse breve relato, passo a decidir.
11.	Acolho os pareceres precedentes e adoto seus fundamentos como razões decidir, sem prejuízo das considerações a seguir.
12.	No que concerne ao superfaturamento, assiste razão à responsável. Conforme consignado no relatório, o débito corresponderia à parcela de recursos federais (R$ 160.547,03) relativa à diferença entre o valor pago à contratada (R$ 485.000,00) e o valor da proposta comercial obtida pela nova Diretora do Lacen-PI, Sra. Symonara Karina Medeiros Faustino, da empresa Quiagen (R$ 210.795,00) .
13.	Ocorre que, como apontou a unidade técnica, não há clareza a respeito de quais itens efetivamente faziam parte desta proposta utilizada como parâmetro para o superfaturamento. De acordo com a sentença proferida pelo d. Juízo da 3ª Vara Federal de Teresina na Ação Civil Pública movida contra os responsáveis (peça 82, p. 20-21) , o "Extrator de DNA/RNA" seria composto de três peças, o que, de acordo com a proposta comercial, levaria o valor do equipamento para R$ 438.802,00.
14.	Assim, considerando essa informação, a diferença entre o valor contratado e a proposta utilizada como parâmetro seria de R$ 46.198,00. Desse valor, ainda teria que se deduzir o valor do frete, que não consta da proposta comercial utilizada como paradigma.
15.	Nesse contexto, considerando, ainda, a escassez de informações constantes no termo de referência do Lacen-PI, que impede uma efetiva comparação entre as propostas que foram confrontadas, parece-me adequada a proposta da unidade, corroborada pelo representante do Parquet, de julgar regulares com ressalva as contas da empresa Gerafarma Distribuidora e Representações Ltda. (CNPJ 10.437.780/0001-95) , dando-lhe quitação.
16.	Melhor sorte não assiste à empresa Bioquímica Distribuidora de Medicamentos Ltda. e ao Sr. Osvaldo Bonfim de Carvalho, que não apresentaram suas alegações de defesa nem recolheram o débito apontado. Dessa forma, inexistindo elementos nos autos que pudessem afastar as irregularidades pelas quais foram citados ou fazer concluir pela ocorrência de boa-fé ou de outros excludentes de culpabilidade em suas condutas, este Tribunal deve julgar irregulares as contas desses responsáveis, condená-los ao pagamento do débito apurado e aplicar-lhes a multa prevista no art. 57 da Lei 8.443/1992.
	Ante o exposto, acolhendo os pareceres precedentes, manifesto-me por que o Tribunal aprove o acórdão que ora submeto à apreciação deste Colegiado.
TCU, Sala das Sessões Ministro Luciano Brandão Alves de Souza, em 9 de março de 2021.
BENJAMIN ZYMLER 
Relator